---
title: ¿A/B qué?
author: jlcr
date: '2021-09-27'
categories:
  - análisis bayesiano
  - R
  - 2021
execute: 
  message: false
  warning: false
  echo: true
format: 
  html: 
    fig-height: 5
    fig-dpi: 300
    fig-width: 8.88
    fig-align: center
knitr:
  opts_chunk:
    out.width: 80%
    fig.showtext: TRUE
    collapse: true
    comment: "#>"
---

```{r}
#| echo: false
#| results: 'hide'
renv::use(lockfile = "renv_abque.lock")
```



```{r setup, include=FALSE}
knitr::opts_chunk$set(echo = TRUE, warning = FALSE, message = FALSE)

```
Recuerdo siendo yo más bisoño cuando escuché a los marketinianos hablar del A/B testing para acá , A/B testing para allá. En mi ingenuidad pensaba que era alguna clase de rito que sólo ellos conocían, y encima lo veía como requisito en las ofertas de empleo que miraba. 

Mi decepción fue mayúscula cuando me enteré que esto del A/B testing no es más que un nombre marketiniano para hacer un contraste de proporciones o contrastes de medias, vamos, un prop.test o un t.test, ya que ni siquera trataban el caso de tener varios grupos o la existencia de covariables. Ains, esas dos asignaturas en la carrera de diseño de experimentos y de ver fórmulas y sumas de cuadrados a diestro y siniestro, esos anovas, y ancovas. 

Total que hoy vengo a contar alguna forma diferente a la de la fórmula para hacer este tipo de contrastes. 

Supongamos que tenemos los siguientes datos, inventados


```{r}
df <-  data.frame( 
  exitos         = c(2, 200,  10, 20,  4,  200, 300,  20,  90,  90),
  fracasos       = c(8, 1000, 35, 80, 20,  400, 900, 400, 230, 150) ,
  gcontrol       = factor(c(1,0,1,1,1,0,0,0,0,0)))

df$n = df$exitos + df$fracasos
df

```



Tenemos 10 experimentos binomiales y hemos obtenido esos resultados, (podría ser por ejemplo la proporción de clientes que han contratado un producto A en 10 meses)

Podriamos ver la proporción en cada fila 

```{r}
library(tidyverse)

df$prop <- df$exitos/df$n
df

ggplot(df, aes(prop, fill = gcontrol)) +
  geom_density(alpha = 0.3) +
  labs(fill = "Gcontrol")

```

Pues como ahora me estoy volviendo bayesiano, ¿por qué no ajustar un modelo bayesiano a estos datos y obtener la posteriori de cada uno de las proporciones y de su diferencia. Vamos a ajustar lo que a veces se denomina una regresión binomial, dónde tenemos éxitos y ensayos. Normalmente la gente está acostumbrada a ajustar regresiones logísticas dónde la variable dependiente es 1 o 0, en este caso, la información está agregada, pero es equivalente. 

Al tener el número de "ensayos" de cada experimento, se va a tener en cuenta, de forma que no va a ser lo mismo un experimento con 20 ensayos que uno con 200, aun cuando tengan la misma proporción.

Usando la librería brms y stan sería así de sencillo



```{r}
library(brms)
library(cmdstanr)
set_cmdstan_path("~/cmdstan/")

prior <-  get_prior(exitos | trials(n) ~  0 + gcontrol , 
                    data = df, 
                    family = binomial)

mod_brm <-
    brm(data = df, family = binomial,
        exitos | trials(n) ~ 0 + gcontrol,
        prior = prior,
        iter = 2500, warmup = 500, cores = 6, chains = 6, 
        seed = 10, 
        backend = "cmdstanr")


```
```{r}
fixef(mod_brm) %>% 
    round(digits = 2)
```

Y ya tengo la estimación de cada proporción sin más que hacer el invlogit

```{r}
fixef(mod_brm) %>% 
    round(digits = 2) %>% 
  inv_logit_scaled()
```
Una cosa buena de la estimación bayesiana es que tengo la posteriori completa de ambas proporciones

```{r}
post <- as_tibble(mod_brm)
post
```

Y tenemos 2000 muestras por 6 cadenas, 12000 muestras aleatorias de cada proporción. 


Ahora puedo hacer cosas como ver la distribución a posteriori de la diferencia

```{r}
post$diferencia = inv_logit_scaled(post$b_gcontrol1) - inv_logit_scaled(post$b_gcontrol0)

ggplot(post, aes(diferencia)) +
  geom_density()
```

Intervalo de credibilidad al 80%
```{r}
quantile(post$diferencia, probs = c(0.1,0.9))
```

Y si sospechamos que hay más estructura en nuestros datos podemos modelarla igulmente, por ejemplo las proporciones podrían tener relación con el mes del año o con cualquier otra cosa. 

En fin, un método alternativo para hacer A/B testing o como se llame ahora. 
