---
title:  쯏 si ... ? Parte III 
date: '2023-09-09'
date-modified: last-modified
categories:
    - 2023
    - estad칤stica
    - causal inference
 
execute: 
  message: false
  warning: false
  echo: true
format: 
 html: 
    fig-height: 5
    fig-dpi: 300
    fig-width: 8.88
    fig-align: center
    code-fold: show
    code-summary: "Mostrar / ocultar c칩digo"
knitr:
  opts_chunk:
    out.width: 80%
    fig.showtext: TRUE
    collapse: true
    comment: "#>"
editor_options:
  markdown:
    wrap: none
---

## Introducci칩n

Ya estuve hablando anteriormente de los Metalearners o como se diga [aqu칤](../2020/11/15/y-si-parte-i/) y [aqu칤](../2020/12/30/y-si-parte-ii/). Pero ahora vamos a ver si lo utilizamos en unos datos reales.

La [encuestas de estructura salarial](https://www.ine.es/dyngs/INEbase/es/operacion.htm?c=Estadistica_C&cid=1254736177025&menu=resultados&idp=1254735976596#!tabs-1254736061996) se ha usado muchas veces para ver la brecha salarial entre hombre y mujeres. No obstante yo me hago la pregunta de si es posible y c칩mo estimar la brecha salarial entre sector p칰blico y sector privado.

쮺칩mo podr칤amos hacerlo? Est치 claro que son dos sectores muy distintos y que comparar las medias, tal y como hacen (mal) algunos para comparar brecha salarial de g칠nero, no es lo m치s adecuado.

Mi idea aqu칤 es contar un poco como lo har칤amos **estilo compadre** usando un modelo lineal de toda la vida, luego ver como se har칤a utilizando *metalearners* y tambi칠n usando *doubly robust estimator* .

## Datos

Vamos a utilizar los microdatos de la [encuestas de estructura salarial](https://www.ine.es/dyngs/INEbase/es/operacion.htm?c=Estadistica_C&cid=1254736177025&menu=resultados&idp=1254735976596#!tabs-1254736061996) del INE. A pesar de ser una encuesta anual, los 칰ltimos resultados publicados son de 2021 y los 칰ltimos microdatos disponibles los de 2018. La verdad es que me gustar칤a entender por qu칠 el INE publica tan tarde los microdatos 游땬. La [nota de prensa](https://www.ine.es/prensa/ees_2021.pdf) con los resultados de 2021 es del 20 de junio de 2023. Y si ya tienen resultados de 2021, 쯣or qu칠 los 칰ltimos microdatos disponibles son los de hace 5 a침os?

Sea como fuere vamos a lo nuestro.

```{r libraries}
library(tidyverse)
library(haven) # Para leer los datos de SPSS


library(survey) # para obtener estimadores correctos por ser una muestra
library(sjPlot) # plot de los modelos, 
# library(causact) # usar alguna cosa de numpyro desde R , quiero probar este paquete
```

Aunque en el fichero comprimido que te descargas del INE viene script para leer los datos con R, no me gusta ese script que instala XLConnect y no s칠 qu칠 m치s. As칤 que lo que he hecho es leer el fichero en formato de spss con `haven::read_spss()` y luego limpiarlos un poco con `janitor::clean_names()`.

```{r read_data}

ess <- read_sav(here::here("data/INE/datos_2018/SPSS/EES_2018.sav"))
ess <- janitor::clean_names(ess)

head(ess)

```

Dejo enlace al dise침o del registro para ver qu칠 es cada variable en los microdatos.

[{{< fa table >}} `dis_registro`](https://docs.google.com/spreadsheets/d/1H_wcDX_SfXQmpLyf0Kj9lKvwMhph7Gv7/edit?usp=sharing&ouid=110673697043754248174&rtpof=true&sd=true)

Lo que quiero comparar es el salario neto mensual, 쯣or qu칠? porque me da la gana y porque en la docu del INE explican como se calcula el salario neto partiendo de los microdatos.

```{r}

ess <- ess |>
  mutate(
    diasmes    = drelabm - dsiespm2,
    diasrelaba = drelabam * 30.42 + drelabad,
    diasrelaba = ifelse(diasrelaba > 365, 365, diasrelaba),
    diasano    = diasrelaba - dsiespa2 - dsiespa4,
    salbase    = ifelse(siespm1 == "6", (31 / diasmes) * salbase, salbase),
    comsal     = ifelse(siespm1 == "6", (31 / diasmes) * comsal, comsal),
    comsaltt   = ifelse(siespm1 == "6", (31 / diasmes) * comsaltt, comsaltt),
    salmes     = salbase + comsal + extraorm + phextra,
    salmor     = salbase + comsal + phextra,
    salneto    = salmes - cotiza - irpfmes,
    salanual   = (365 / diasano) * (retrinoin + retriin + vespnoin + vespin),
    salaor     = (365 / diasano) * ((retrinoin + retriin) - gextra),
    vespnoin   = (365 / diasano) * vespnoin,
    jmp1       = (jsp1 + jsp2 / 60) * 4.35 + hextra,
    salhora    = salmes / jmp1
  )

```

## Estimando cosas..

La variable d칩nde se consigna si el sector es p칰blico o privado es `control`

```{r}

ess |> 
    group_by(control) |>    
    count()

```

Voy a crearme variable `treatment` **que valga 1 cuando sea sector p칰blico y 0 para el sector privado**

```{r}
ess$treatment = ess$control
ess$treatment = ifelse(ess$control == "1", 1, 0)
# tambi칠n llamo outcome al salario neto
ess$outcome = ess$salneto
```

### Group by

Lo m치s simple , hacemos un group by y calculamos medias

```{r}
ess |> 
    group_by(treatment) |>  
    summarise(
        mean = mean(outcome),
        n = n()
    )   
```

As칤 de primeras, pues parece que se gana m치s en el sector p칰blico que en el privado, pero 춰ojo! que la encuesta tiene una variable de ponderaci칩n, que el INE ha calculado para que los resultados sean representativos de la poblaci칩n. En la nota metodol칩gica el INE dice lo siguiente sobre el plan de muestreo

El procedimiento de selecci칩n aleatoria de unidades corresponde a un muestreo biet치pico estratificado, donde las unidades de primera etapa son las cuentas de cotizaci칩n a la Seguridad Social (CC), mientras que las de segunda etapa son los trabajadores (asalariados). En la primera etapa tanto el dise침o muestral como la muestra obtenida de CC coincide con la ETCL (para una mayor informaci칩n consultar la metodolog칤a de la ETCL). Las unidades de primera etapa se estratifican seg칰n las siguientes variables:

-   Comunidad aut칩noma
-   Rama de actividad econ칩mica (divisi칩n de la CNAE-09)
-   Tama침o, medido por el n칰mero de asalariados en cada CC

En los microdatos tenemos la variable `factotal` que es la ponderaci칩n que el INE dice que hay que usar a la hora de hacer estimaciones.

```{r}

ess |> 
    group_by(treatment) |>  
    summarise(
        media_ponderada = weighted.mean(outcome, w = factotal)
    )   

```

### Modelo lineal

Pero sabemos que la media tal cual puede no ser un buen indicador, lo suyo ser칤a *controlar* (condicionar) por otras variables, tales como el sexo, nivel de estudio, edad, a침os de antig칲edad , tipo de jornada laboral, y cosas as칤.

Hag치moslo, pero usando que tenemos pesos en la encuesta.

```{r}

disenno <- svydesign(id = ~1, weight = ~factotal, data = ess)
```

Modelo simple d칩nde uso variables como edad, tipo contrato, 치rea nuts, antig칲edad, nivel de estudios, etc..

```{r}
mod_simple <- svyglm(outcome ~ treatment + sexo + anos2 +   estu + cnace + cno1 + estrato2  + tipojor  + anoanti + mesanti + tipocon  + nuts1, design = disenno)
```

```{r}
summary(mod_simple)


```

Y el coeficiente asociaso al sector p칰blico indica que se gana en media unos 112 euros m치s que en el sector privado, seg칰n este modelo.

쮺u치nto ser칤a para alguien que trabaja a jornada completa, nivel de estudios superior o igual a licenciado?

Para eso podemos hacer lo que se conoce como una "intervenci칩n", que es crear dos conjuntos de datos copias del original, con la diferencia de que en uno todo el mundo es del sector privado y en el otro todos del sector p칰blico y comparamos las medias estimadas de salario neto que nos da el modelo para el subgrupo de poblaci칩n que queramos.

A esto se le conoce por los modernos como un **S-learner**

```{r}

ess_fake_publico  <- ess  

ess_fake_publico$treatment  <- 1

estim_publico <- predict(mod_simple, newdata = ess_fake_publico |>  filter(tipojor == "1", estu == "7", sexo == "1"  ) )


ess_fake_privado <- ess 

ess_fake_privado$treatment  <- 0

estim_privado <- predict(mod_simple, newdata = ess_fake_privado |>  filter(tipojor == "1", estu == "7", sexo == "1") )


mean(estim_publico)
mean(estim_privado)

(s_learner_with_pond <- mean(estim_publico) - mean(estim_privado))

```

Y coincide con el coeficiente que daba el modelo. Y eso es as칤 porque no he metido interacciones en el modelo. Si metemos una simple interacci칩n entre ser del sector p칰blico y privado con la zona Nuts1.

```{r}
ess |> 
    group_by(nuts1) |>  
    count()
```

```{r}
mod_inter_con_nuts <- svyglm(outcome ~ treatment* nuts1 + sexo + anos2 +   estu + cnace + cno1 + estrato2  + tipojor  + anoanti + mesanti + tipocon , design = disenno)

summary(mod_inter_con_nuts)
```

Estimamos diferencias entre sector p칰blico y privado para Madrid y Andaluc칤a, para un hombre a jornada completa y con estudios de licenciatura o superior.

```{r}

estim_publico_madrid <- predict(mod_inter_con_nuts, newdata = ess_fake_publico |>  filter(tipojor == "1", estu == "7", sexo == "1" , nuts1 == "3" ) )

estim_privado_madrid <- predict(mod_inter_con_nuts, newdata = ess_fake_privado |>  filter(tipojor == "1", estu == "7", sexo == "1", nuts1 == "3") )


mean(estim_publico_madrid)
mean(estim_privado_madrid)

(s_learner_with_pond_madrid <- mean(estim_publico_madrid) - mean(estim_privado_madrid))



estim_publico_sur <- predict(mod_inter_con_nuts, newdata = ess_fake_publico |>  filter(tipojor == "1", estu == "7", sexo == "1" , nuts1 == "1" ) )

estim_privado_sur <- predict(mod_inter_con_nuts, newdata = ess_fake_privado |>  filter(tipojor == "1", estu == "7", sexo == "1", nuts1 == "1") )


mean(estim_publico_sur)
mean(estim_privado_sur)

(s_learner_with_pond_sur <- mean(estim_publico_sur) - mean(estim_privado_sur))

```

Bueno, pues seg칰n esto, parece que para ese perfil, d칩nde se ha tenido en cuenta edad, a침os de antig칲edad y dem치s, se gana un poco m치s en el sector p칰blico que en el privado, aunque esa diferencia es mayor en el Sur que en Madrid.

## T- learner

Otro de los metalearners empleados es el T-learner, ya explicado en post anteriores. Aqu칤 vamos a usarlo sin tener en cuenta la ponderaci칩n de la encuesta.

En el T-learner se ajusta un modelo para cuando sea sector p칰blico y otro para cuando sea sector privado y se ve la diferencia de las medias de sus estimaciones.

```{r}

modpublico <- lm(outcome ~ sexo  + anos2  +  estu + cno1 + estrato2  + tipojor  + anoanti + mesanti + tipocon  + nuts1, data = ess[ess$treatment==1, ])
modprivado <-  lm(outcome ~ sexo +  anos2  +  estu  + cno1 + estrato2  + tipojor  + anoanti + mesanti + tipocon  + nuts1, data = ess[ess$treatment==0, ])

ess_sub <- ess  %>% 
  filter(tipojor == "1", estu == "7", sexo == "1") 

# t-learner
(t_learner <- mean(predict(modpublico, ess_sub)) - 
  mean(predict(modprivado, ess_sub)) )

ess_sub_madrid <- ess  %>% 
  filter(tipojor == "1", estu == "7", sexo == "1", nuts1 == "3")

# t-learner
(t_learner_madrid <- mean(predict(modpublico, ess_sub_madrid)) - 
  mean(predict(modprivado, ess_sub_madrid)) )



ess_sub_sur <- ess  %>% 
  filter(tipojor == "1", estu == "7", sexo == "1", nuts1 == "1")

# t-learner
(t_learner_sur <- mean(predict(modpublico, ess_sub_sur)) - 
  mean(predict(modprivado, ess_sub_sur)) )

```

En este caso, nos sale que se ganar칤a m치s en el sector p칰blico que en el privado. 쮺on qu칠 nos quedamos?

## X-learner

Ya expliqu칠 en su d칤a en que consiste un [X-learner] (../2020/12/30/y-si-parte-ii/#x-learner)

B치sicamente, usas el modelo ajustado con treatment = 1 para predecir las observaciones con treatment = 0 y al rev칠s en un intento de estimar el *potential outcome*. Luego haces dos modelos para modelar las diferencias entre el *outcome* y las predicciones anteriores y otro modelo de propensity score que se usar치 para ponderar esas dos predicciones.

```{r}


m1 <- lm(outcome ~ sexo   + anos2 +   estu + estrato2  + tipojor  + anoanti + mesanti + tipocon  + nuts1, data = ess[ess$treatment==1, ])
m2 <- lm(outcome ~ sexo   + anos2 +   estu  + estrato2  + tipojor  + anoanti + mesanti + tipocon  + nuts1, data = ess[ess$treatment==0, ])


# Usamos modelo 1 para estimar cuando W=0 y el modelo 2 para estimar cuando W = 1

# Con el viejo R-base ser칤a 
ess$Difer[ess$treatment==0] <- ess$outcome[ess$treatment==0] - predict(m1, ess[ess$treatment==0, ])
head(ess[ess$treatment==0, c("outcome", "Difer")])


ess$Difer[ess$treatment==1] <- ess$outcome[ess$treatment==1] - predict(m2, ess[ess$treatment==1, ])
head(ess[ess$treatment==1, c("outcome", "Difer")])

# Modelamos las diferencias


m3 <- lm(Difer ~ sexo   + anos2 +   estu + estrato2  + tipojor  + anoanti + mesanti + tipocon  + nuts1, data = ess[ess$treatment==1, ])
m4 <- lm(Difer ~ sexo   + anos2 +   estu + estrato2  + tipojor  + anoanti + mesanti + tipocon  + nuts1, data = ess[ess$treatment==0, ])

# Combinamos

glm1 <- glm(treatment ~ sexo   + anos2 +   estu + estrato2  + tipojor  + anoanti + mesanti + tipocon  + nuts1, data = ess, family= binomial)
ess$pesos <- predict(glm1, ess, type = "response")



ess$combinado <- ess$pesos * predict(m4, ess) + (1-ess$pesos) * predict(m3, ess) 

head(ess[, c("outcome", "treatment","Difer", "pesos", "combinado")])

(x_learner <- ess  %>% 
  filter(tipojor == "1", estu == "7", sexo == "1") |> 
  group_by(treatment)  %>%
  summarise(mean = mean(combinado)) |> 
  pivot_wider(names_from = treatment, values_from = mean, names_prefix = "mean_") |> 
  mutate(
    estim_xlearner = mean_1 - mean_0) |> 
  pull(estim_xlearner))



(x_learner_madrid <- ess  %>% 
  filter(tipojor == "1", estu == "7", sexo == "1", nuts1=="3") |> 
  group_by(treatment)  %>%
  summarise(mean = mean(combinado)) |> 
  pivot_wider(names_from = treatment, values_from = mean, names_prefix = "mean_") |> 
  mutate(
    estim_xlearner = mean_1 - mean_0) |> 
  pull(estim_xlearner))


(x_learner_sur <- ess  %>% 
  filter(tipojor == "1", estu == "7", sexo == "1", nuts1=="1") |> 
  group_by(treatment)  %>%
  summarise(mean = mean(combinado)) |> 
  pivot_wider(names_from = treatment, values_from = mean, names_prefix = "mean_") |> 
  mutate(
    estim_xlearner = mean_1 - mean_0) |> 
  pull(estim_xlearner))






```

## Doubly robust estimator

Con idea parecida al X-learner , en el sentido de mezclar las estrategias de usar Inverse probability weighting y el de hacer un modelo de la respuesta condicionando por los counfounders.

De nuevo, al igual que con el T-Learner o el X-Learner no vamos a tener en cuenta la variable de ponderaci칩n de casos.

El estimador ser칤a algo as칤 como

$$\dfrac{1}{n} \sum_{i=1}^n \left[ \dfrac{Y_i \cdot A_i - \color{red}{ \left(A_i -\pi(X_i)\right) \mu(X_i, A_i)})} {\pi(X_i)}  - \dfrac{Y_i \cdot (1-A_i) - \color{red}{ \left(A_i -\pi(X_i)\right) \mu(X_i,A_i)})} {1-\pi(X_i)}  \right ]$$ {#eq-dre}

D칩nde $\mu$ hace referencia al modelo para estimar el *outcome* y $\pi$ al modelo de propensity score.

Este *Doubly robust estimator* es una combinaci칩n entre usar inverse probability weighting y el modelo de la media del outcome. Este estimador suele ser consistnete si al menos uno de los dos modelos es correcto. A la expresi칩n coloreda en rojo se le denomina *augmented IPW estimator*

En c칩digo es bastante sencillo.

```{r}
dr_estimator <- function(data, prop_model, mean_model){
data %>% 
mutate(
  prob = predict(prop_model, newdata = data, type = "response"),
  pred = predict(mean_model, newdata = data, type = "response"), 
  augm = (treatment - prob) * pred 
  ) %>%
summarise(
  EYpublico = mean((outcome * treatment -augm) / prob),
  EYprivado= mean((outcome * (1 - treatment) - augm) / (1 - prob))
)  %>%
mutate(dre = EYpublico - EYprivado)
}
```

Y si usamos ese estimador tenemos

```{r}

prop_model  <- glm(treatment ~  sexo + anos2+ cnace + cno1 + estrato2 +  estu + tipojor  + anoanti + mesanti + tipocon  + nuts1, data = ess, family = binomial)
mean_model <- glm(outcome ~ treatment +  sexo + anos2+ cnace + cno1 + estrato2 +  estu + tipojor  + anoanti + mesanti + tipocon  + nuts1 , data = ess, family = gaussian)


summary(prop_model)
summary(mean_model)
(dre_estimator <-  ess  %>%
  filter(tipojor == "1", estu == "7", sexo == "1") %>%
  dr_estimator(prop_model, mean_model) |> 
  pull(dre))


(dre_estimator_madrid <-  ess  %>%
  filter(tipojor == "1", estu == "7", sexo == "1", nuts1 == "3") %>%
  dr_estimator(prop_model, mean_model) |> 
  pull(dre))



(dre_estimator_sur <-  ess  %>%
  filter(tipojor == "1", estu == "7", sexo == "1", nuts1 == "1") %>%
  dr_estimator(prop_model, mean_model) |> 
  pull(dre))
```

## Resumiendo

El S-learner usando ponderaci칩n de observaciones, el doubly robust y estimator (sin usar ponderaciones) y el x-learner nos dan estimaciones diciendo que se gana m치s en el sector p칰blico que en el privado, mientras que el t-learner nos dice lo contrario.

As칤 que, no me queda claro la respueta a la pregunta inicial.

```{r}

res <- data.frame(s_learner_with_pond_madrid = s_learner_with_pond_madrid,
           s_learner_with_pond_sur = s_learner_with_pond_sur,
           t_learner_madrid= t_learner_madrid, t_learner_sur = t_learner_sur, 
           x_learner_madrid = x_learner_madrid, x_learner_sur = x_learner_sur, 
           dre_estimator_madrid = dre_estimator_madrid, dre_estimator_sur = dre_estimator_sur )


res |> 
    pivot_longer(everything(), names_to = "estimador", values_to = "valor") 

```

## Actualizaci칩n

Me acabo de acordar de otra forma de estimar esto. Consiste en:

-   Hago un modelo para estimar el salario neto pero s칩lo usando la poblaci칩n que trabaja en el sector privado.

-   Aplico ese modelo para obtener estimaciones sobre la poblaci칩n que trabaja en el sector p칰blico.

-   Comparo la estimaci칩n obtenida con el salario neto de esa subpoblaci칩n.

Es parecido al X-learner, pero sin tanta complicaci칩n. Es como decir 쯖u치nto ganar칤an los que est치n en el sector p칰blico si estuvieran en el privado?

Al hacerlo as칤 hay que obviar en el modelo en la subpoblaci칩n para el sector privado, las variables de `cnace` y de `cno1` puesto que tienen niveles en el sector p칰blico que no est치n en el privado y el modelo dar칤a error por niveles nuevos. Un modelo mixto si podr칤a hacer eso.

```{r}

mod_sector_privado <- svyglm(outcome ~  sexo + anos2 +   estu  + estrato2  + tipojor  + anoanti + mesanti + tipocon  + nuts1, design = disenno, subset = treatment == 0)

ess_sub_publico_madrid <- ess |> 
  filter(treatment == 1,tipojor == "1", estu == "7", sexo == "1", nuts1 == "3" ) 

estim_publico_con_mod_privado_madrid <-  predict(mod_sector_privado,
                                               ess_sub_publico_madrid)

(media_estimada_sector_publico_madrid <- weighted.mean(estim_publico_con_mod_privado_madrid, ess_sub_publico_madrid$factotal) )  


(media_observada_sector_publico <- weighted.mean(ess_sub_publico_madrid$outcome    , 
                                                 ess_sub_publico_madrid$factotal) )

(diferencia <- media_observada_sector_publico - media_estimada_sector_publico_madrid)



```

Y haci칠ndolo as칤 se tendr칤a que si los trabajadores del sector p칰blico hombres a jornada completa y con estudios de licenciados o superiores lse cambiaran al privado, manteniendo el resto igual ganar칤an unos 124 euros menos al mes de media.

As칤 que tengo varias preguntas

-   쯈u칠 piensan mis escasos lectores a la vista de estas estimaciones? 쮿ay brecha salarial?

-   Sea cual sea la respuesta, 쯡o os parece que podr칤a utilizar un m칠todo u otro seg칰n lo que me interese contar? Dan ganas de escribir un manual sobre como "enga침ar con estad칤stica de forma avanzada", pero ya conozco a quien tiene esa idea en mente

-   쮺u치l ser칤a la metodolog칤a correcta si es que existe? 쯈uiz치 adentr치ndonos en el mundo bayesiano? 쯢 es todo un artificio "t칠cnico"?

## Otra actualizaci칩n

Una de las hip칩tesis es que en el sector privado la distribuci칩n es m치s dispersa.

Todo esto deber칤a haberse hecho antes que todos los modelos. **EL EDA es lo primero**.

```{r}
# En general parece que no 
ess |> 
    mutate(nuts1 = as_factor(nuts1)) |>
    ggplot(aes(x =outcome,fill = as_factor(treatment))) +
    geom_density(alpha = 0.5) + scale_x_continuous(limits = c(0,8000)) +
    facet_wrap( ~ nuts1)

```

Pero y si la vemos, para los licenciados, hombres y a jornada completa.

En la comunidad de Madrid y en Canarias si se aprecia que en la cola de la derecha es superior la funci칩n de densidad en el sector privado.

```{r}
ess |> 
    filter(tipojor == "1", estu == "7", sexo == "1") |>
    mutate(nuts1 = as_factor(nuts1)) |>
    ggplot(aes(x =outcome,fill = as_factor(treatment))) +
    geom_density(alpha = 0.4) + scale_x_continuous(limits = c(0,8000)) +
    facet_wrap( ~ nuts1)

```

Y si lo vemos para un par de ocupaciones, tales como Directores y gerentes (A0) y para t칠cnicos y profesionales cient칤ficos e intelectuales de la salud y la ense침anza(B0).

Gerentes (A0) mejor en el privado, curritos de la ense침anza y la salud pues..

```{r}

ess |>
    filter(tipojor == "1", estu == "7", sexo == "1", cno1 %in% c("A0", "B0")) |>
    mutate(nuts1 = as_factor(nuts1)) |>
    ggplot(aes(x = outcome, fill = as_factor(treatment))) +
    geom_density(alpha = 0.4) + scale_x_continuous(limits = c(0, 10000)) +
    facet_grid( nuts1 ~ cno1)  

```

Y si usamos el primer modelo que vimos

```{r}

ess |>
    mutate(estim = predict(mod_sector_privado, ess)) |> 
    filter(tipojor == "1", estu == "7", sexo == "1", cno1 %in% c("A0", "B0")) |>
    mutate(nuts1 = as_factor(nuts1)) |>
    ggplot(aes(x = estim, fill = as_factor(treatment))) +
    geom_density(alpha = 0.4) + scale_x_continuous(limits = c(0, 10000)) +
    facet_grid( nuts1 ~ cno1)  

```

Pero claramente como lo que predice es la media condicionada queda todo muy "centrado". Lo suyo ser칤a un modelo bayesiano o hacer boostraping y tener la posterior predictive, para incorporar correctamente la variabilidad. A ver si lo hago en otro post, pero con numpyro, que stan no puede con estos datos

## Coda

-   Es complicado dar una respuesta concluyente a la pregunta inicial.
-   Mi objetivo era s칩lo contaros algunas formas de estimar "efectos causales", o si es gusta m치s, diferencias entre grupos condicionando por variables
-   La inferencia causal es complicada, ha de sustentarse en un an치lisis te칩rico previo. Yo he decidido que no hab칤a colliders por ejemplo
-   He obviado variables que podr칤an influir tanto en la variable respuesta como en el tratamiento (sector p칰blico o privado), pero estos son datos reales, no una simulaci칩n ad hoc, y en el mundo real tienes que tomar decisiones y apechugar con ellas.
-   Para escribir este post lo he hecho con Rstudio y con el github copilot activado y la verdad es que ayuda bastante, incluso a completar las f칩rmulas en latex.

## Correcci칩n

::: callout-important
## correcci칩n 2024-10-12

Preparando taller de inferencia causal estaba repasando este post y he visto que ten칤a un error en el x-learner. Corregido.
:::
