---
title: Ejemplillo con NMF
date: '2020-10-21'
categories:
  - estadística
  - correspondencias
  - factorización
  - nmf 
  - 2020
description: ''
execute: 
  message: false
  warning: false
  echo: true
format: 
  html: 
    fig-height: 5
    fig-dpi: 300
    fig-width: 8.88
    fig-align: center
    code-fold: show
    code-summary: "Mostrar / ocultar código"
knitr:
  opts_chunk:
    out.width: 80%
    fig.showtext: TRUE
    collapse: true
    comment: "#>"   
---

Ando falto de ideas, no sé si es la pandemia, el teletrabajo ( o la esclavitud en tiempos modernos como me gusta llamarlo) u otra cosa. Total, que me he puesto a bichear un post antiguo de mi amigo Carlos Gil sobre [NMF](https://www.datanalytics.com/2014/06/19/factorizaciones-positivas-de-matrices-igualmente-positivas/) (factorización no negativa de matrices). Cómo siempre el lo cuenta mucho mejor que yo.

Total, que puede que en breve me toque tener algo a lo que quizá se pueda aplicar este tipo de técnicas, a saber, tener clientes y productos.

De hecho voy a usar su mismo ejemplo.

Nota: La librería es mejor si se instala desde BioConductor con BiocManager.

La librería NMF está bastante bien, utiliza paralelización, por debajo está escrita en C, pero tiene el incoveniente de que aún no está implementado un método `predict` para nuevos datos

```{r, warning=FALSE, message=FALSE}
library(MASS)
library(NMF) # BiocManager::install("NMF")

a <- as.matrix(caith)
res <- nmf(a, rank = 2)
 
a
 
```

El caso es factorizar esta matriz en dos matrices no negativas. Otras formas de factorizar esta matriz podría ser con análisis de correspondencias simples. Pero vamos a la descomposición por nmf

```{r}
w <-  res@fit@W
h <-  res@fit@H
```

```{r}
w 

```

```{r}
h
```

Reconstruimos a

```{r}
w %*% h
```

Y si comparamos con a

```{r}
a - (w %*% h)
```

Bueno, la reconstrucción no es perfecta, pero bueno, no está tan mal.

Bien, tal y como cuenta Carlos en su entrada ahora podemos normalizar las filas de W y de H, de forma que tengamos probabilidades. Dónde entonces H sería funciones de probabilidad sobre las filas de la matriz original y W serán ponderaciones. O como dice él, *H* es un menú de preferencias (imaginemos que tenemos usuarios en filas y productos en columnas), en este caso hemos hecho una reducción de dimensión para quedarnos en 2 preferencias, (sería el equivalente conceptual al número de componentes en un PCA o en un CA), y *W* serían las ponderaciones que cada usuario da a cada una de las preferencias (sus coordenadas en un correspondencias siguiendo el símil)

Normalicemos

```{r}
w_hat <- w / rowSums(w)
w_hat
```

```{r}
h_hat <-  h / rowSums(h)
h_hat
```

Así, el primer "menú" está compuesto por los "productos" fair, red, etc, en proporción a como indica la primera fila de h_hat. Y el individuo "blue" prefiere el primer menú en casi un 0.9 de probabilidad vs un  alrededor de 0.1 de preferencia del menú 2. En un PCA diríamos que esos son los "loadings". 

Las filas de *W* a veces se asocian con arquetipos o individuos promedio. Los individuos "blue" tienen esos pesos los dos factores latentes.

En este caso dónde tenemos color de ojos (fila) y color del pelo (columnas), vemos que en las dos distribuciones multinomiales  que hay en sendas filas de `h_hat` (si, eso es lo que son, dos distribuciones multinomiales), la probabilidad de tener el pelo negro es bastante pequeña (tiene que ver con la tabla de contingencia original, hay muy pocos con el pelo negro). 
Pero vemos que hay un arquetipo, (el de os ojos oscuros) para el cual el peso que da al menú de preferencias dónde la probabilidad de tener el pelo negro sea mayor. Es decir, al final es una mixtura de distribuciones multinomiales.

En realidad lo que hace NMF es descubrir la estructura subyacente de los datos en un espacio de menor dimensión que el original. Bueno, pues con *W* y *H* normalizadas podemos construir una matriz diagonal *D* que simplemente nos genere muestras de individuos y en qué columnas caen.

Podemos utilizar como matriz diagonal la suma de las filas de a, y así obtener

```{r}
(d <- diag(rowSums(a)))
```

Y podemos hacer $A \approx D \cdot W \cdot H$


```{r}
d %*% w_hat %*% h_hat
```

Que se parece bastante a `w %*% h` , o podríamos usar otra *D*, en este caso para obtener qué matriz se obtendría para 10 casos de cada fila. 

```{r}
d <-  diag(c(10,10, 10, 10))
d %*% w_hat %*% h_hat

```

y bueno, la verdad es que me pregunto si esto se parece o no a un análisis de correspondencias. Veamos

```{r}
library(FactoMineR)
res_ca <-  CA (a, ncp = 2, graph = FALSE)
factoextra::fviz_ca(res_ca)
```
Lo primero que hay que darse cuenta es que ambas técnicas no son del todo comparables, el correspondencias busca encontrar dimensiones que expliquen la mayor cantidad de inercia (distancia Chi-cuadrado) y es parecido al PCA en el sentido de que la primera dimensión es la que más explica, etc.. De hecho el CA, diagonaliza 2 matrices derivadas de la tabla de contingencia, una la de los perfiles filas y otra la de los perfiles columna. Y las pinta junta de acuerdo a algún teorema baricéntrico que tuve que demostrar en algún examen allá por los lejanos 90's. 

Pero en realidad si nos fijamos en las coordenadas de las filas en el CA

```{r}
res_ca$row$coord
```

No es más que ver las filas en un subespacio (el calculado por el CA) del espacio definido por las columnas  y de forma análoga pasa con las columnas. Estas coordenadas podrían ser una forma de codificar la variable categórica. Cabe preguntarse si tienen relación con la estructura obtenida por el NMF. 

```{r}
coordenadas_filas <-  cbind(res_ca$row$coord, w_hat)
colnames(coordenadas_filas)[3:4] <-  paste0("nmf_", 1:2)
coordenadas_filas
```

y 
```{r}
cor(coordenadas_filas)
```

Resultado coherente, ¿no? . En este ejemplo de juguete una única dimensión del correspondencias explica el 86,5% de la inercia. 

Cosas buenas del nmf.

* Nos da una interpretación más natural de ciertas cosas
* Las dimensiones encontradas al no estar ordenadas por importancia, no sufren del efecto tamaño de otras técnicas que buscan el mejor primer resumen y luego el segundo mejor resumen de los datos. La verdad que no estoy seguro de esto que acabo de escribir. 
* Es equivalente a un LDA cuando se utiliza como función objetivo la divergencia de Kullback-Leibler. 


Ah, se me olvidaba. ¿qué pasa si tengo una nueva fila/usario?, la librería NMF no permite predecir, y aunque se podría implementar, buscando un poco se encuentra la forma

```{r}
library(NNLM)

res_nmf2 <-  nnmf(a, k = 2, loss = "mkl")
```

```{r}
res_nmf2$W
res_nmf2$H
```

Nuevas filas

```{r}

b <- matrix( data = c(20, 30, 40, 0,20, 10, 10, 30,10, 90), nrow=2, byrow = TRUE)
colnames(b) <-  colnames(a)
rownames(b) <-  c("tipo_n1", "tipo_n2")
b
             

```

Y tiene un método predict

```{r}
predict(res_nmf2, newdata = b, which = "W")
```

Lo dicho, una técnica muy interesante y útil. 
