---
title: 'Big data para pobres III. ¿Bayesiano? '
author: jlcr
date: '2021-06-04'
slug: big-data-para-pobres-iii-bayesiano
categories:
  - estadística
  - big data
  - 2021
description: ''
execute: 
  message: false
  warning: false
  echo: true
format: 
  html: 
    fig-height: 5
    fig-dpi: 300
    fig-width: 8.88
    fig-align: center
knitr:
  opts_chunk:
    out.width: 80%
    fig.showtext: TRUE
    collapse: true
    comment: "#>"
---

Y seguimos dando vueltas a los datos de [post anteriores](https://muestrear-no-es-pecado.netlify.app/2021/05/21/big-data-pobres-ii-auc/).
Siempre hay quien dice que el bayesiano no sirve para big data y qué se acaba el universo antes de que termine de ajustar tu modelo (esto último creo que se lo he dicho yo alguna vez a [Carlos](https://www.datanalytics.com/)).

Pero ya hemos visto en los dos post anteriores que podemos condensar los datos en menos filas sin perder información, así que , ¿por qué no utilizar un modelo bayesiano?

Del post anterior

```{r}

library(tidyverse)
library(sparklyr)

sc <- spark_connect(master = "local", spark_home = "~/spark/spark-3.0.0-bin-hadoop2.7")

tmp <- sc  %>%  # vuelvo al pipe de magrittr
  spark_read_parquet(path = here::here("data/bd_pobres.parquet" ))

df_spark <-  tmp %>% 
  mutate(
         edad_cat = case_when(
           edad <= 20 ~ "<21",
           edad <= 40 ~ "21- 40",
           edad <= 50 ~ "41-50", 
           edad <= 60 ~ "40-60",
           edad > 60 ~ ">60"
         )
         )
particiones <-  df_spark %>%  sdf_random_split(training = 0.6, test = 0.4)

train <- particiones$training
test <- particiones$test 

train_local <- train %>% 
  group_by(segmento,
           tipo,
           valor_cliente,
           edad_cat) %>% 
  count()  %>% 
  collect() %>%  
  # ponemos las variables categóricas a tipo factor
  mutate(across(where(is.character), as_factor))


test_local <- test %>% 
  group_by(segmento,
           tipo,
           valor_cliente,
           edad_cat) %>% 
  count()  %>% 
  collect() %>% 
  # ponemos las variables categóricas a tipo factor
  mutate(across(where(is.character), as_factor))

spark_disconnect(sc)
```

Y tenemos nuestros conjuntos de train y de test en local

```{r}
DT::datatable(train_local)
```

## Modelo bayesiano.

Pues ahora vamos a probar a hacer un modelo bayesiano jerárquico, podríamos hacer el equivalente a `glmer` usando la librería `rstanarm` y ajustar varias regresiones logísticas independientes, pero en vez de eso vamos a ver como ajustar directamente la distribución multinomial usando `brms`.

Los modelos serían algo así como

$$
\begin{equation} ans \sim Multinomial(\boldsymbol{\theta}) \end{equation}
$$

Dónde 

$$ 
\begin{equation} 
\boldsymbol{\theta} = \{\theta_{Rec}, \theta_{Best}, \theta_{Neut}, \theta_{\text{No_way}}\}
\end{equation}
$$

Lo bueno de stan y de brms es que se puede modelar directamente la Multinomial, es decir, el número de "éxitos" en cada categoría dado un número de intentos.
En `brms` podemos usar `trials` para especificarlo.
Sería el equivalente al `weights` en `glmer`.
De esta forma podemos trabajar con los datos agregados en vez de tenerlos individuales.
Si tengo, 1000 clientes con edad \< 21 y valor_cliente = 8, en vez de poner 1000 filas, pongo una columna de frecuencias, que es lo que hemos hecho.

### Librerías

Yo uso cmdstan como backend para `brms` en vez de `rstan`, está más actualizado y tarda menos en muestrear.

```{r}
# Core libraries
library(tidyverse)
library(tidybayes)
library(brms)
library(cmdstanr)

# For beauty plots
library(ggridges)

## Using all cores. 12 in my machine
options(mc.cores = parallel::detectCores())
set_cmdstan_path("~/cmdstan/")
```

### Adecuando los datos

Para poder ajustar el modelo de regresión multinomial se necesita tener los datos de una determinada forma, básicamente tener una columna de tipo matriz.
Para eso vamos a pivotar los datos y usar `cbind`

Pivotamos

```{r}
train_wider <-   train_local %>% 
  pivot_wider(
    id_cols = c(tipo, valor_cliente, edad_cat),
    names_from = segmento, 
    values_from = n) %>% 
  mutate(
    across(where(is.numeric), ~replace_na(.x, 0)), 
    total = Rec + Neut + Best + No_way
  ) 

test_wider <- test_local %>% 
  pivot_wider(
    id_cols = c(tipo, valor_cliente, edad_cat),
    names_from = segmento, 
    values_from = n) %>% 
  mutate(
    across(where(is.numeric), ~replace_na(.x, 0)),
    total = Rec + Neut + Best + No_way
  )

```

```{r}
DT::datatable(train_wider)
```

Y ahora unimos las columnas que indican el conteo en cada perfil de Rec, Best, Neut y NoWay en un columna que es una matriz

```{r}
# lo hacemos solo para el train, para el test no hace falta

train_wider$cell_counts <- with(train_wider, cbind(Rec, Best, Neut, No_way))
class(train_wider$cell_counts)
```

```{r}
DT::datatable( train_wider %>% 
                 select(tipo, valor_cliente,
                        cell_counts, everything()
))
```

Pues ya podemos ajustar el modelo.
Brms tiene una función `get_prior` para poner las priors por defecto.

Voy a usar un modelo con efectos aleatorios que tarda unos pocos minutos, pero si usamos `cell_counts | trials(total) ~ edad_cat + valor_cliente` el modelo se ajusta en menos de 60 segundos.
Bueno, vamos a verlo

### Ajuste de los modelos

**Modelo efectos fijos**

```{r, message=FALSE, warning=FALSE}
formula_efectos_fijos <- brmsformula(
  cell_counts | trials(total) ~ edad_cat + valor_cliente
)

# get priors
priors <- get_prior(formula_efectos_fijos, train_wider, family = multinomial())

tictoc::tic("Modelo efectos fijos")
model_multinomial1 <- brm(formula_efectos_fijos, train_wider, multinomial(), priors,
  iter = 4000, warmup = 1000, cores = 4, chains = 4,
  seed = 10,
  backend = "cmdstanr",
  refresh = 0
)
tictoc::toc()
```

**Modelo con efectos aleatorios**

Y tarda unos 9 minutos o así

```{r, message=FALSE, warning=FALSE}
formula <- brmsformula(
  cell_counts | trials(total) ~ (1|edad_cat) + (1|valor_cliente
))

# get priors
priors <- get_prior(formula, train_wider, family = multinomial())
```

Podemos ver las priors que ha considerado por defecto.
Y vemos las priors que ha tomado para modelar la distribución de las $\sigma$ asociadas a `edad_cat` y `valor_cliente`

```{r}
priors
```

```{r, message=FALSE, warning=FALSE}
tictoc::tic("modelo mixto")
model_multinomial2 <- brm(formula, train_wider, multinomial(), priors,
  iter = 4000, warmup = 1000, cores = 4, chains = 4,
  seed = 10,
  backend = "cmdstanr", 
  refresh = 0
)
tictoc::toc()

```

Podemos ver el modelo con

```{r}
summary(model_multinomial2)
```

Pintarlo

```{r}
plot(model_multinomial2, ask = FALSE)
```

E incluso ver el modelo en stan

```{r }
model_multinomial2$model
```

Viendo el código en stan que genera `brms` utiliza parametrización con `multinomial_lpmf` que toma el log de la probabilidad de la multinomial y usa softmax sobre el predictor lineal.
[multivariate_discrete_stan](https://mc-stan.org/docs/2_26/functions-reference/multivariate-discrete-distributions.html)

En la parte de functions tiene


    real multinomial_logit2_lpmf(int[] y, vector mu) {
          return multinomial_lpmf(y | softmax(mu));
      }

Y en la de model

       for (n in 1:N) {
          target += multinomial_logit2_lpmf(Y[n] | mu[n]);
         }

Y en la parte del predictor lineal `mu[n]` es dónde ha ido añadiendo los group levels effects.

Por ejemplo la parte de la edad_cat para la categoría Best está en la parte de `transformed parameters` dónde z_1\[1\] se modela como normal y sd_1 como una t de student

    r_1_muBest_1 = (sd_1[1] * (z_1[1]));

Y en la parte de `model` va añadiendo términos al muBest que es al final el que entra en la parte de la verosimilitud.

    muBest[n] += r_1_muBest_1[J_1[n]] * Z_1_muBest_1[n] + r_2_muBest_1[J_2[n]] * Z_2_muBest_1[n];

Aquí añade el efecto de la edad r_1\_muBest_1\[J_1\[n\]\] lo multiplica por Z_1\_mubest_1\[n\] que es el indicador en los datos de la matriz Z para los efectos aleatorios (todo igual a 1) y luego añade el efecto de la variable valor_cliente.

La verdad es que eel bloque `model` que genera `brms` es un poco complicado.
Imagino que genera código optimizado.
Para los que quieran verlo todo con stan directamente este [libro](https://vasishth.github.io/bayescogsci/book/modeling-multiple-categorical-responses.html#sec:mult) tiene un ejemplo básico

En `brms` tenemos la función `make_standata` que nos genera los datos tal y como se los pasa a Stan.

```{r}
datos_stan <- make_standata(formula, data = train_wider, 
              family = multinomial(),
              prior =  priors)
```

```{r}
names(datos_stan)
```

```{r}
# datos
datos_stan$N

# numero de niveles edad
datos_stan$N_1

# numero niveles valor_cliente
datos_stan$N_2
```

En los J_1, J_2, está codificado a que nivel de edad y valor_cliente perteneces esa fila.
J_3 y J_4 es igual a J_1 y J_2.
Lo repite para cada categoría de respuesta.

```{r}
datos_stan$J_1
```

```{r}
datos_stan$J_2
```

Pero yo estoy interesado en ver 2 cosas, como de bien predice sobre test y cuál es la probabilidad de cada clase condicionada a cada perfil

**Predicción**

Podemos obtener o bien todas las estimaciones o resumirlas

```{r}
predicciones_test <-  posterior_predict(model_multinomial2, newdata = test_wider)
```

Aquí lo que tenemos es un array de dimensiones 12000, 180, 4 .
Que se corresponde a tener las 12000 estimaciones ( 4 cadenas x 3000 muestras efectivas) , para las 180 filas del conjunto de test

```{r}
dim(predicciones_test)
```

Por ejemplo para la fila 35 de test que sería

```{r}
test_wider[1,]
```

Y las predicciones (de la 1 a la 20) de las 1200

```{r}
predicciones_test[1:20, 1, ]
```

Como ahora todo es `tidy` voy a usar `tidybayes`para tener esa predicción.

```{r}
predicciones_tidy <- test_wider %>% 
  add_epred_draws(model_multinomial2) 
```

Y se nos ha quedado un dataset muy muy grande

```{r}
dim(predicciones_tidy)
```

```{r}
DT::datatable(predicciones_tidy %>% 
                ungroup() %>% 
                sample_n(30) %>% 
                select(edad_cat, valor_cliente,.category, .epred))
```

Pero si quisiéramos pintar las probabilidades estimadas tendríamos que dividir el valor predicho de cada categoría por el total de clientes en cada fila del conjunto de datos de test.
Hay una forma más sencilla construyendo un conjunto de datos que tenga todas las combinaciones de `edad_cat` y `valor_cliente` y añadiendo columna `total`con valor 1.

```{r}

fake_data <- test_wider %>% 
  tidyr::expand(edad_cat, valor_cliente) %>% 
  mutate(total = 1)
```

```{r}
df_pintar <-  fake_data %>% 
  add_epred_draws(model_multinomial2) %>% 
  mutate(valor_cliente = as_factor(valor_cliente))
```

De esta forma, al tener total = 1, el modelo devuelve la probabilidad de cada clase, si total = 13, hubiera devuelto "el reparto" de esos 13 individuos en los 4 grupos

```{r}
DT::datatable(df_pintar %>% 
  sample_n(30) %>% 
  select(edad_cat, valor_cliente, .category, .epred))
```

Añadir las 12000 predicciones por fila ya "sólo" nos deja unos 2 millones de filas

```{r}
dim(df_pintar)
```

**Pintemos**

Por ejemplo si queremos ver las estimaciones que le da según la edad podemos ver la distribución posteriori de la probabilidad de cada segmento condicionada a cada grupo de edad.
Salen distribuciones con varias modas debido a la variable `valor_cliente` que no estamos representando

```{r}
df_pintar %>% 
  ggplot(aes(x=.epred, y = edad_cat, fill = .category) 
             ) +
  geom_density_ridges(scale = 0.8, rel_min_height = 0.01, alpha=.4) +
  scale_fill_viridis_d(option = "B") +
  theme_ridges() 
```

Si vemos la posteriori para los clientes de mayor valor.
Se ve claramente que a menor edad mayor probabilidad de pertenecer al segmento "Best" , mientras que a mayor edad es mucho más probabilidad del segmento "No_way".

```{r}
df_pintar %>%  
  filter(valor_cliente == 0) %>% 
  ggplot(aes(x=.epred, y = edad_cat, fill = .category) 
) +
  geom_density_ridges(scale = 1.5, rel_min_height = 0.01, alpha=.4) +
  scale_fill_viridis_d(option = "B") +
  theme_ridges() + 
  labs(title = "Cliente valor: 0")
```

Teniendo toda la distribución podemos ver los resultados desde otro punto de vista.
Por ejemplo, ver las probabilidades para los menores de 21.

```{r}
df_pintar %>%  
  filter(edad_cat %in% c("<21")) %>% 
  ggplot(aes(x=.epred, y = valor_cliente, fill = .category) 
  ) +
  geom_density_ridges(scale = 3, rel_min_height = 0.01, alpha=.4) +
  scale_fill_viridis_d(option = "B") +
  theme_ridges() + 
  labs(title = "Clientes menores de 21\n Probabilidades estimadas")
```

En fin, que se puede hacer estadística bayesiana aún con grandes volúmenes de datos, si te conviertes en lo que mi amigo [Antonio](https://fronkonstin.com/) llama un "artesano del dato".

Feliz semana
