---
title: "Cómo funciona sim_escanos_draw: D'Hondt bayesiano paso a paso"
draft: true
date: '2026-05-12'
categories:
  - "2026"
  - encuestas electorales
  - análisis bayesiano
  - tutorial
description: 'Desglose detallado de la función sim_escanos_draw del post de escaños andaluces: Dirichlet, ratio provincial y D''Hondt explicados con un ejemplo de juguete.'
execute:
  message: false
  warning: false
  echo: true
format:
  html:
    fig-height: 5
    fig-dpi: 300
    fig-width: 9
    fig-align: center
    code-fold: false
knitr:
  opts_chunk:
    out.width: 80%
    collapse: true
    comment: "#>"
---

Este post es un apéndice técnico del post
[¿Mayoría absoluta? Escaños con incertidumbre. Andalucía 2026](https://muestrear-no-es-pecado.netlify.app/2026/05/escanos-andalucia-2026).

La función `sim_escanos_draw()` es el corazón de ese análisis y me costó un
poco entenderla cuando la escribí. Aquí la disecciono paso a paso con un
ejemplo de juguete de dos provincias y dos partidos.

## El problema que resuelve

El modelo bayesiano de encuestas nos da **porcentajes regionales**: "el PP
sacará entre el 45 % y el 52 % en Andalucía". Pero los escaños se reparten
**por provincia** aplicando D'Hondt. No es lo mismo que el PP saque el 48 %
concentrado en Sevilla y Málaga que repartido homogéneamente.

La función hace exactamente eso: toma un draw (una muestra del posterior) con
los porcentajes regionales, los convierte en porcentajes provinciales usando
los resultados de 2022 como referencia, y aplica D'Hondt en cada provincia.

## Los datos de partida

```{r}
library(tidyverse)
library(gtools)   # rdirichlet

partidos_ej <- c("A", "B")

# Un solo draw del modelo bayesiano: A saca 52% regional, B el 48%
draw_vec <- c(A = 0.52, B = 0.48)

# Resultados reales de 2022 a nivel regional (denominador del ratio)
regional_2022 <- c(A = 50, B = 50)

# Tabla provincial: cuántos escaños tiene cada provincia
# y qué % sacó cada partido allí en 2022
escanos_provs <- tibble(
  provincia  = c("Norte", "Sur"),
  escanos    = c(3, 3),
  A          = c(60, 40),  # % de A en 2022 en cada provincia
  B          = c(40, 60),  # % de B en 2022
  votos_cand = c(100000, 150000)
)

escanos_provs
```

Norte es tierra de A (60 % en 2022), Sur es tierra de B (60 % en 2022).
El reto es: dado que hoy el modelo predice A=52 %, ¿cómo se traduce eso en
cada provincia?

## La función D'Hondt

Antes de entrar en la función principal, la pieza básica:

```{r}
dhondt <- function(votos, escanos) {
  result <- setNames(integer(length(votos)), names(votos))
  for (i in seq_len(escanos)) {
    ganador <- which.max(votos / (result + 1))
    result[ganador] <- result[ganador] + 1
  }
  result
}
```

Funciona así: en cada ronda, cada partido tiene un cociente
`votos / (escaños_ya_asignados + 1)`. El que tiene el cociente más alto se
lleva el escaño. Iteramos tantas veces como escaños hay que repartir.

```{r}
# Ejemplo: A=62%, B=38%, 3 escaños
# Ronda 1: A=0.62/1=0.62 ← gana → A:1, B:0
# Ronda 2: A=0.62/2=0.31, B=0.38/1=0.38 ← B gana → A:1, B:1
# Ronda 3: A=0.62/2=0.31 ← A gana → A:2, B:1
dhondt(c(A = 0.62, B = 0.38), escanos = 3)
```

## La función completa

```{r}
sim_escanos_draw_ej <- function(draw_vec, ref, reg_2022, scale_factor = 1000) {

  escanos_totales <- setNames(integer(length(partidos_ej)), partidos_ej)

  for (i in seq_len(nrow(ref))) {

    # --- Paso 1: proporciones de 2022 en esta provincia ---
    prov_pct_2022 <- as.numeric(ref[i, partidos_ej]) / 100
    names(prov_pct_2022) <- partidos_ej

    # --- Paso 2: Dirichlet ---
    alpha            <- prov_pct_2022 * (ref$votos_cand[i] / scale_factor)
    prov_pct_sampled <- rdirichlet(1, alpha)[1, ]
    names(prov_pct_sampled) <- partidos_ej

    # --- Paso 3: ratio provincial vs media regional 2022 ---
    ratio <- prov_pct_sampled / (reg_2022[partidos_ej] / 100)

    # --- Paso 4: ajuste multiplicativo + normalización ---
    raw  <- draw_vec[partidos_ej] * ratio
    norm <- raw / sum(raw)

    # --- Paso 5: D'Hondt ---
    escanos_totales <- escanos_totales + dhondt(norm, ref$escanos[i])
  }

  escanos_totales
}
```

Ahora desglosamos cada paso para la provincia **Norte** (`i = 1`).

---

## Paso 1 — Proporciones de 2022 en la provincia

```{r}
i <- 1  # Norte

prov_pct_2022 <- as.numeric(escanos_provs[i, partidos_ej]) / 100
names(prov_pct_2022) <- partidos_ej
prov_pct_2022
```

Simplemente extraemos los resultados históricos de esa provincia y los
pasamos a escala 0-1. Estos son nuestra "referencia del territorio".

---

## Paso 2 — Distribución Dirichlet: añadir incertidumbre sobre 2022

```{r}
scale_factor <- 1000

alpha <- prov_pct_2022 * (escanos_provs$votos_cand[i] / scale_factor)
alpha
```

`alpha` controla la **concentración** de la Dirichlet. Con Norte y
`scale_factor=1000`:

$$\alpha = (0.60,\ 0.40) \times \frac{100.000}{1.000} = (60,\ 40)$$

Una Dirichlet con `alpha` grande está muy concentrada alrededor de la media;
con `alpha` pequeño es muy dispersa.

```{r}
set.seed(42)
muestras <- rdirichlet(6, alpha)
colnames(muestras) <- partidos_ej
round(muestras, 3)
```

Cada fila es una posible realización de las proporciones provinciales. Todas
rondan el 60/40 pero con pequeñas variaciones. Usamos **una** de estas filas
por draw, lo que introduce la tercera fuente de incertidumbre del modelo.

¿Por qué añadir ruido sobre 2022? Porque los resultados de 2022 son datos
reales pero no garantizan que el patrón territorial se repita exactamente.

```{r}
set.seed(42)
prov_pct_sampled <- rdirichlet(1, alpha)[1, ]
names(prov_pct_sampled) <- partidos_ej
prov_pct_sampled
```

---

## Paso 3 — El ratio: ¿cuánto se desvía esta provincia de la media?

```{r}
ratio <- prov_pct_sampled / (regional_2022[partidos_ej] / 100)
ratio
```

$$\text{ratio}_A = \frac{0.603}{0.50} = 1.206 \quad \text{ratio}_B = \frac{0.397}{0.50} = 0.794$$

El ratio mide el **sesgo territorial**: Norte le da a A un 20 % extra sobre
su media regional, y le quita un 20 % a B.

Este es el supuesto clave del modelo: asumimos que los sesgos territoriales
de 2022 se mantienen en 2026. Si Almería votó al PP un 10 % por encima de
la media regional en 2022, asumimos que seguirá haciéndolo.

---

## Paso 4 — Aplicar el ratio al draw de hoy y normalizar

```{r}
raw  <- draw_vec[partidos_ej] * ratio
raw
```

$$\text{raw}_A = 0.52 \times 1.206 = 0.627 \quad \text{raw}_B = 0.48 \times 0.794 = 0.381$$

`raw` no suma 1. Normalizamos:

```{r}
norm <- raw / sum(raw)
norm
```

$$\text{norm}_A = \frac{0.627}{0.627 + 0.381} \approx 0.622$$

**Interpretación**: el modelo dice que A saca el 52 % regional. En Norte,
que históricamente le favorece, la estimación sube al 62 %. En Sur, que
favorece a B, bajaría.

---

## Paso 5 — D'Hondt en esta provincia

```{r}
dhondt(norm, escanos = escanos_provs$escanos[i])
```

Con esas proporciones y 3 escaños: A se lleva 2, B se lleva 1. Exactamente
lo que esperamos en una provincia donde A domina.

Esto se acumula en `escanos_totales` y el bucle repite para Sur.

---

## Resultado final

```{r}
set.seed(99)
sim_escanos_draw_ej(draw_vec, escanos_provs, regional_2022, scale_factor = 1000)
```

A y B se reparten los 6 escaños. La distribución exacta varía con cada draw
y con cada muestra Dirichlet, de ahí que al repetirlo 12.000 veces obtengamos
una distribución de escaños en lugar de un único número.

---

## Resumen: las tres fuentes de incertidumbre

El método encadena tres capas de aleatoriedad:

| Fuente | Mecanismo | Qué captura |
|---|---|---|
| **Posterior bayesiano** | draws de `brms` | ¿Cuánto vota cada partido a nivel regional? |
| **Error histórico** | `MASS::mvrnorm` | Las encuestas se equivocan (de forma correlada entre partidos) |
| **Patrón provincial** | Dirichlet | ¿Se repetirá el mapa territorial de 2022? |

```
draw regional (A=52%, B=48%)
        │
        │  + error histórico (mvrnorm)
        ▼
draw ajustado (A=51.8%, B=48.2%)
        │
        ├─► × ratio_Norte (Dirichlet 2022)  →  prov_Norte (A≈62%, B≈38%)  →  D'Hondt →  A=2, B=1
        │
        └─► × ratio_Sur   (Dirichlet 2022)  →  prov_Sur   (A≈38%, B≈62%)  →  D'Hondt →  A=1, B=2
                                                                                              │
                                                                                              ▼
                                                                                    escanos_totales: A=3, B=3
```

Repetir esto para cada uno de los ~12.000 draws produce la distribución
posterior de escaños que aparece en el post principal.
