---
title: "Escaños con Stan. Lo que decía Virgilio. Andalucía 2026"
draft: true
date: '2026-05-16'
categories:
  - "2026"
  - muestreo
  - encuestas electorales
  - análisis bayesiano
  - Stan
description: 'Meta-análisis + error histórico + D''Hondt en un único modelo Stan. Error en espacio ILR, umbral 3% provincial y probabilidades de mayoría correctamente condicionadas.'
execute:
  message: false
  warning: false
  echo: true
format:
  html:
    fig-height: 5
    fig-dpi: 300
    fig-width: 9
    fig-align: center
    code-fold: show
    code-summary: "Mostrar código"
knitr:
  opts_chunk:
    out.width: 80%
    fig.showtext: TRUE
    collapse: true
    comment: "#>"
---

::: callout-note
## Listening

<iframe style="border-radius:12px" src="https://open.spotify.com/embed/track/5ghIJDpPoe3CfHMGu71E6T?utm_source=generator" width="100%" height="250" frameBorder="0" allowfullscreen allow="autoplay; clipboard-write; encrypted-media; fullscreen; picture-in-picture" loading="lazy">
</iframe>
:::

## Lo que decía Virgilio

En el [post anterior](https://muestrear-no-es-pecado.netlify.app/2026/05/escanos-a-lo-bayesiano)
hacía la simulación de escaños con tres fuentes de incertidumbre: el posterior del meta-análisis
de encuestas, un error histórico añadido como normal multivariante en espacio de proporciones, y
una Dirichlet por provincia. Virgilio Gómez-Rubio me decía que la ñapa del error aditivo en
proporciones no es lo correcto, que lo suyo es:

1. **Meterlo todo en un modelo bayesiano.**
2. **Añadir el error en espacio logit**, no en proporciones, para que la suma siempre dé 1
   sin tener que hacer `pmax(., 0)`.

Pues bien. Aquí está.

## La idea

El modelo anterior tenía dos etapas separadas: primero `brms` para el meta-análisis, luego R
para añadir el error y simular D'Hondt. El problema es que ese diseño no es realmente bayesiano:
los draws del meta-análisis se tratan como si fuesen datos, no como incertidumbre que se propaga.

La solución correcta es un único modelo Stan que hace todo de una vez:

```
Encuestas crudas
    ↓
Meta-análisis multinomial jerárquico (empresas como efectos aleatorios)
    ↓
Predicción día de elecciones (time = 0, empresa desconocida)
    ↓
+ Error histórico en espacio ILR       ← aquí está la mejora clave
    ↓
Dirichlet provincial + D'Hondt         ← generated quantities
    ↓
Distribución posterior de escaños
```

## ¿Por qué ILR y no simplemente logit?

Para proporciones de **K categorías** que suman 1 no hay un único "logit": hay K-1 grados de
libertad. La transformación ILR (*Isometric Log-Ratio*) construye una base ortonormal del simplex
usando contrastes secuenciales de Helmert:

$$z_k = \sqrt{\frac{k}{k+1}}\left(\frac{1}{k}\sum_{j=1}^k \log p_j - \log p_{k+1}\right), \quad k=1,\ldots,K-1$$

El resultado es un vector en $\mathbb{R}^{K-1}$ sin restricciones. La inversa es simplemente un
softmax sobre $H^\top z$, donde $H$ es la matriz de contraste.

La ventaja sobre ALR (que elige una categoría de referencia arbitraria): las correlaciones en ILR
reflejan la estructura real del error, no el artefacto de compartir denominador. En la práctica,
ALR daba correlaciones artificialmente altas (0.87 entre PP y PSOE); con ILR los valores son
mucho más razonables (-0.37 a 0.45).

## Setup

```{r}
#| label: setup
library(tidyverse)
library(cmdstanr)
library(lubridate)
library(ggridges)
library(ggdist)

fecha_elecciones <- ymd("2026-05-17")
partidos <- c("pp", "psoe", "vox", "por_andalucia", "adelante", "resto")
K  <- length(partidos)
K1 <- K - 1

escanos_prov <- c(
  almeria = 12, cadiz = 15, cordoba = 12, granada = 13,
  huelva  = 11, jaen  = 11, malaga  = 17, sevilla = 18
)
P <- length(escanos_prov)

colores_esc <- c(
  "PP"            = "#005999",
  "PSOE-A"        = "#FF0126",
  "Vox"           = "#51962A",
  "Por Andalucía" = "#E51C55",
  "Adelante A."   = "#8C66F1",
  "Otros"         = "#aaaaaa"
)
nombres_partido <- c(
  pp = "PP", psoe = "PSOE-A", vox = "Vox",
  por_andalucia = "Por Andalucía", adelante = "Adelante A.", resto = "Otros"
)
orden <- rev(c("PP", "PSOE-A", "Vox", "Por Andalucía", "Adelante A.", "Otros"))
```

## Matriz ILR

```{r}
#| label: ilr
make_ilr_matrix <- function(K) {
  H <- matrix(0, K - 1, K)
  for (k in seq_len(K - 1)) {
    H[k, seq_len(k)] <- sqrt(1 / (k * (k + 1)))
    H[k, k + 1]      <- -sqrt(k / (k + 1))
  }
  H
}

H_ilr  <- make_ilr_matrix(K)   # (K1 × K)
Ht_ilr <- t(H_ilr)             # (K  × K1)

norm_p  <- function(v) v / sum(v)
ilr     <- function(p) as.numeric(H_ilr %*% log(norm_p(p)))
ilr_inv <- function(z) { lp <- as.numeric(Ht_ilr %*% z); exp(lp) / sum(exp(lp)) }

# Verificación ida y vuelta
p_test <- c(0.40, 0.25, 0.15, 0.08, 0.05, 0.07)
stopifnot(max(abs(ilr_inv(ilr(p_test)) - p_test)) < 1e-10)
```

## Error histórico en ILR (simulado desde conocimiento experto)

No tenemos datos de encuestas históricas en formato limpio para estimar la distribución del error
directamente. Lo que sí tenemos es conocimiento experto sobre las desviaciones típicas por partido
y la estructura de correlación entre errores (del post anterior). Lo traducimos al espacio ILR
mediante el **método delta**: si el error en proporción sigue $\mathcal{N}(0, \Sigma_{\text{prop}})$,
el error en ILR sigue aproximadamente $\mathcal{N}(0, J\Sigma_{\text{prop}}J^\top)$, donde
$J_{kj} = H_{kj}/p_j$ es el Jacobiano evaluado en las proporciones esperadas.

```{r}
#| label: error-ilr
p_expand      <- c(pp=0.43, psoe=0.24, vox=0.15, por_andalucia=0.08, adelante=0.05, resto=0.07)
sigma_prop_v1 <- c(pp=0.030, psoe=0.028, vox=0.030, por_andalucia=0.018, adelante=0.015, resto=0.020)

R_v1 <- matrix(c(
  1.0, -0.3, -0.5, -0.1, -0.1,  0.0,
 -0.3,  1.0, -0.2,  0.5,  0.4,  0.0,
 -0.5, -0.2,  1.0, -0.1, -0.1,  0.0,
 -0.1,  0.5, -0.1,  1.0,  0.6,  0.0,
 -0.1,  0.4, -0.1,  0.6,  1.0,  0.0,
  0.0,  0.0,  0.0,  0.0,  0.0,  1.0
), nrow = 6, byrow = TRUE)

Sigma_prop <- diag(sigma_prop_v1) %*% R_v1 %*% diag(sigma_prop_v1)
J_ilr      <- H_ilr / rep(p_expand, each = K1)
Sigma_ilr  <- J_ilr %*% Sigma_prop %*% t(J_ilr)

cat("σ en espacio ILR:\n")
round(sqrt(diag(Sigma_ilr)), 3)

cat("\nCorrelación en espacio ILR:\n")
round(cov2cor(Sigma_ilr), 2)
```

Las correlaciones en ILR (entre -0.37 y 0.45) son mucho más razonables que las que producía ALR
(hasta 0.87), donde el denominador común inflaba artificialmente todas las correlaciones.

Generamos 20 "elecciones simuladas" desde esta distribución para que el modelo Stan pueda estimar
los parámetros del error:

```{r}
set.seed(2847)
N_sim           <- 20
hist_errors_ilr <- MASS::mvrnorm(N_sim, mu = rep(0, K1), Sigma = Sigma_ilr)
colnames(hist_errors_ilr) <- partidos[-K]
```

## Datos de encuestas

```{r}
#| label: encuestas
df_raw <- read_csv(here::here("2026/05/encuestas_andalucia_2026.csv"),
                   show_col_types = FALSE) |>
  mutate(fecha = ymd(fecha),
         time  = as.numeric(fecha - fecha_elecciones))

empresas    <- sort(unique(df_raw$empresa))
J_emp       <- length(empresas)
empresa_idx <- match(df_raw$empresa, empresas)

votos_mat <- df_raw |>
  select(all_of(partidos)) |>
  mutate(across(everything(), \(x) round(x * df_raw$n / 100))) |>
  as.matrix()

n_total <- rowSums(votos_mat)
N       <- nrow(df_raw)

cat(N, "encuestas de", J_emp, "empresas\n")
cat("Rango temporal:", range(df_raw$time), "días hasta las elecciones\n")
```

## Datos provinciales

```{r}
#| label: prov
ref_2022 <- read_csv(here::here("2026/05/ref_provincial_2022.csv"),
                     show_col_types = FALSE) |>
  arrange(match(provincia, names(escanos_prov)))

regional_2022 <- c(pp=43.10, psoe=24.10, vox=13.46,
                   por_andalucia=7.68, adelante=4.58, resto=7.08) / 100

votos_prov_2022 <- c(almeria=258942, cadiz=511390, cordoba=382994,
                     granada=360000, huelva=207000,  jaen=247000,
                     malaga=660000,  sevilla=760000)

ref_prov_mat <- ref_2022 |>
  select(all_of(partidos)) |>
  as.matrix() |>
  apply(1, norm_p) |>
  t()
```

## El modelo Stan

El modelo hace tres cosas en un solo bloque:

**1. Meta-análisis** (bloque `model`): regresión logística multinomial con efectos aleatorios por
empresa en intercepto y pendiente temporal. El partido `resto` es la categoría de referencia
(log-odds = 0).

**2. Distribución del error histórico** (también en `model`): los errores simulados en ILR
se modelan como $\mathcal{N}(\mu_{\text{err}}, \Sigma_{\text{err}})$.

**3. D'Hondt** (bloque `generated quantities`): para cada draw MCMC,
predicción a `time = 0` con empresa desconocida → transformar a ILR → sumar error muestreado →
softmax inversa → ratio provincial → Dirichlet → D'Hondt con umbral 3%.

```{r}
#| label: stan-model
#| code-fold: true
stan_code <- "
data {
  int<lower=1> N;
  int<lower=1> K;
  int<lower=1> K1;
  int<lower=1> J;
  array[N] int<lower=1,upper=J> empresa;
  vector[N] time;
  array[N] int n_total;
  array[N, K] int votos;

  matrix[K1, K] H_ilr;
  matrix[K, K1] Ht_ilr;

  int<lower=1> N_hist;
  matrix[N_hist, K1] hist_errors;

  int<lower=1> P;
  array[P] int seats;
  matrix[P, K] ref_prov;
  vector[K] ref_reg;
  array[P] int votos_prov;
  int<lower=1> scale_factor;
  real<lower=0,upper=1> umbral;
}

parameters {
  vector[K1] alpha;
  vector[K1] beta_time;
  matrix[J, K1] z_int;
  matrix[J, K1] z_slope;
  vector<lower=0>[K1] sigma_int;
  vector<lower=0>[K1] sigma_slope;

  vector[K1] mu_err;
  vector<lower=0>[K1] sigma_err;
  cholesky_factor_corr[K1] L_Omega_err;
}

transformed parameters {
  matrix[J, K1] u_int   = z_int   .* rep_matrix(sigma_int',   J);
  matrix[J, K1] u_slope = z_slope .* rep_matrix(sigma_slope', J);
}

model {
  alpha       ~ normal(0, 2);
  beta_time   ~ normal(0, 1);
  sigma_int   ~ exponential(1);
  sigma_slope ~ exponential(1);
  to_vector(z_int)   ~ std_normal();
  to_vector(z_slope) ~ std_normal();

  mu_err    ~ normal(0, 0.3);
  sigma_err ~ exponential(2);
  L_Omega_err ~ lkj_corr_cholesky(2);

  for (i in 1:N) {
    vector[K] log_odds;
    for (k in 1:K1)
      log_odds[k] = alpha[k] + beta_time[k] * time[i]
                  + u_int[empresa[i], k]
                  + u_slope[empresa[i], k] * time[i];
    log_odds[K] = 0;
    votos[i] ~ multinomial(softmax(log_odds));
  }

  for (n in 1:N_hist)
    hist_errors[n] ~ multi_normal_cholesky(
      mu_err, diag_pre_multiply(sigma_err, L_Omega_err));
}

generated quantities {
  vector[K] escanos;
  vector[K] pi_enc;
  vector[K] pi_real;

  {
    vector[K] log_odds_elec;
    for (k in 1:K1) log_odds_elec[k] = alpha[k];
    log_odds_elec[K] = 0;
    pi_enc = softmax(log_odds_elec);

    vector[K1] ilr_enc = H_ilr * log(pi_enc);
    vector[K1] err     = multi_normal_cholesky_rng(
      mu_err, diag_pre_multiply(sigma_err, L_Omega_err));
    pi_real = softmax(Ht_ilr * (ilr_enc + err));

    vector[K] total = rep_vector(0.0, K);
    for (p in 1:P) {
      vector[K] raw;
      for (k in 1:K) raw[k] = pi_real[k] * (ref_prov[p,k] / ref_reg[k]);
      vector[K] pi_prov = raw / sum(raw);

      vector[K] alpha_dir;
      for (k in 1:K) alpha_dir[k] = pi_prov[k] * (votos_prov[p] * 1.0 / scale_factor);
      vector[K] pi_dir = dirichlet_rng(alpha_dir);

      vector[K] pi_valid;
      for (k in 1:K)
        pi_valid[k] = (pi_dir[k] >= umbral) ? pi_dir[k] : 0.0;
      if (sum(pi_valid) == 0) pi_valid = pi_dir;
      else pi_valid = pi_valid / sum(pi_valid);

      vector[K] result = rep_vector(0.0, K);
      for (s in 1:seats[p]) {
        int winner = 1;
        real best  = pi_valid[1] / (result[1] + 1);
        for (k in 2:K) {
          real val = pi_valid[k] / (result[k] + 1);
          if (val > best) { best = val; winner = k; }
        }
        result[winner] += 1;
      }
      total += result;
    }
    escanos = total;
  }
}
"

stan_file <- here::here("2026/05/escanos_v3_model.stan")
writeLines(stan_code, stan_file)
mod <- cmdstan_model(stan_file)
```

## Ajuste

```{r}
#| label: fit
#| cache: false
stan_data <- list(
  N           = N,
  K           = K,
  K1          = K1,
  J           = J_emp,
  empresa     = empresa_idx,
  time        = df_raw$time,
  n_total     = as.integer(n_total),
  votos       = votos_mat,
  H_ilr       = H_ilr,
  Ht_ilr      = Ht_ilr,
  N_hist      = nrow(hist_errors_ilr),
  hist_errors = hist_errors_ilr,
  P           = P,
  seats       = as.integer(escanos_prov),
  ref_prov    = ref_prov_mat,
  ref_reg     = regional_2022,
  votos_prov  = as.integer(votos_prov_2022[names(escanos_prov)]),
  scale_factor = 1000L,
  umbral       = 0.03
)

rds_path <- here::here("2026/05/mod_escanos_v3.rds")

if (!file.exists(rds_path)) {
  fit <- mod$sample(
    data            = stan_data,
    seed            = 2847,
    chains          = 4,
    parallel_chains = 4,
    iter_warmup     = 1000,
    iter_sampling   = 2000,
    refresh         = 0,
    adapt_delta     = 0.95
  )
  fit$save_object(rds_path)
} else {
  fit <- readRDS(rds_path)
}
```

## Diagnósticos

```{r}
#| label: diagnosticos
fit$summary(variables = c("alpha", "sigma_int", "mu_err", "sigma_err")) |>
  select(variable, mean, median, sd, rhat, ess_bulk) |>
  mutate(across(where(is.numeric), \(x) round(x, 3)))
```

```{r}
fit$cmdstan_diagnose()
```

## Extraer y validar escaños

```{r}
#| label: escanos
escanos_draws <- fit$draws(variables = "escanos", format = "df") |>
  as_tibble() |>
  select(starts_with("escanos")) |>
  setNames(partidos)

totales <- rowSums(round(escanos_draws))
stopifnot(all(totales == 109))
message(sprintf("✓ Los %d draws suman exactamente 109 escaños.", nrow(escanos_draws)))
```

## Distribución de escaños

```{r}
#| label: fig-ridge
#| fig-height: 4.5
#| fig-width: 9

resumen <- escanos_draws |>
  summarise(across(everything(), list(
    media = mean,
    lo80  = \(x) quantile(x, 0.10),
    hi80  = \(x) quantile(x, 0.90)
  ))) |>
  pivot_longer(everything(), names_to = c("partido", ".value"), names_sep = "_(?=[^_]+$)") |>
  mutate(
    partido = factor(nombres_partido[partido], levels = orden),
    media   = round(media, 1),
    lo80    = round(lo80),
    hi80    = round(hi80)
  )

ref2022 <- tibble(
  partido      = factor(c("PP","PSOE-A","Vox","Por Andalucía","Adelante A."), levels = orden),
  escanos_2022 = c(58, 30, 14, 5, 2)
)

escanos_draws |>
  mutate(sim = row_number()) |>
  pivot_longer(-sim, names_to = "partido", values_to = "escanos") |>
  mutate(partido = factor(nombres_partido[partido], levels = orden)) |>
  ggplot(aes(x = escanos, y = partido, fill = partido)) +
  geom_density_ridges(scale = 0.9, bandwidth = 0.8, alpha = 0.85, color = NA) +
  geom_segment(
    data = resumen,
    aes(x = media, xend = media, y = as.numeric(partido), yend = as.numeric(partido) + 0.9),
    color = "white", linewidth = 0.8
  ) +
  geom_segment(
    data = ref2022,
    aes(x = escanos_2022, xend = escanos_2022,
        y = as.numeric(partido), yend = as.numeric(partido) + 0.9),
    color = "grey20", linewidth = 0.55, linetype = "dashed"
  ) +
  geom_text(data = resumen,
            aes(x = media, y = partido, label = media),
            nudge_y = 0.60, fontface = "bold", size = 3.3, color = "grey20") +
  geom_text(data = resumen,
            aes(x = lo80, y = partido, label = lo80),
            nudge_y = 0.45, hjust = 1, nudge_x = -0.5, size = 2.9, color = "grey30") +
  geom_text(data = resumen,
            aes(x = hi80, y = partido, label = hi80),
            nudge_y = 0.45, hjust = 0, nudge_x = 0.5, size = 2.9, color = "grey30") +
  scale_fill_manual(values = colores_esc, guide = "none") +
  scale_x_continuous(breaks = seq(0, 70, 5)) +
  labs(
    title    = "Distribución posterior de escaños. Andalucía 17-M 2026",
    subtitle = "Blanco: media · Pequeño: IC 80% · Discontinua: resultado 2022",
    x = "Escaños", y = NULL
  ) +
  theme_minimal(base_size = 12) +
  theme(
    plot.title         = element_text(face = "bold", size = 13),
    plot.subtitle      = element_text(color = "grey45", size = 10),
    panel.grid.major.y = element_blank(),
    panel.grid.minor   = element_blank(),
    axis.ticks         = element_blank()
  )
```

## ¿Mayoría absoluta?

```{r}
#| label: mayoria-tabla
pp  <- round(escanos_draws$pp)
vox <- round(escanos_draws$vox)
pvox <- pp + vox

tibble(
  Escenario         = c("PP mayoría absoluta solo",
                        "PP + Vox mayoría (PP no llega solo)",
                        "PP + Vox < 55 (sin mayoría derecha)"),
  Probabilidad      = c(mean(pp >= 55),
                        mean(pvox >= 55 & pp < 55),
                        mean(pvox < 55)),
  `PP mediana (esc.)` = c(median(pp[pp >= 55]),
                           median(pp[pvox >= 55 & pp < 55]),
                           median(pp[pvox < 55]))
) |>
  mutate(Probabilidad = scales::percent(Probabilidad, accuracy = 0.1)) |>
  knitr::kable(align = "lrr")
```

```{r}
#| label: fig-mayoria
#| fig-height: 4.2
#| fig-width: 9

pi_enc_draws <- fit$draws(variables = "pi_enc", format = "df") |>
  as_tibble() |>
  select(starts_with("pi_enc")) |>
  setNames(partidos)

col_mayoria <- c(
  "Izquierda"   = "#cc3333",
  "Sin mayoría" = "#aaaaaa",
  "PP + Vox"    = "#7ab8d9",
  "PP solo"     = "#005999"
)

mayoria_df <- pi_enc_draws |>
  mutate(
    ventaja_voto = 100 * ((pp + vox) - (psoe + por_andalucia + adelante)),
    sim          = row_number()
  ) |>
  left_join(
    escanos_draws |>
      mutate(
        sim    = row_number(),
        pp_r   = round(pp),
        pvox_r = round(pp + vox),
        izq_r  = round(psoe + por_andalucia + adelante),
        scenario = case_when(
          pp_r   >= 55 ~ "PP solo",
          pvox_r >= 55 ~ "PP + Vox",
          izq_r  >= 55 ~ "Izquierda",
          TRUE         ~ "Sin mayoría"
        ),
        scenario = factor(scenario, levels = names(col_mayoria))
      ) |>
      select(sim, scenario),
    by = "sim"
  )

pct_df <- mayoria_df |> count(scenario) |> mutate(pct = n / sum(n))
pct    <- setNames(pct_df$pct, as.character(pct_df$scenario))

xann <- function(scen, q = 0.5) {
  v <- mayoria_df$ventaja_voto[mayoria_df$scenario == scen]
  if (length(v) == 0) NA_real_ else quantile(v, q)
}

max_n <- mayoria_df |>
  mutate(bin = round(ventaja_voto / 0.5) * 0.5) |>
  count(bin) |> pull(n) |> max()

ann <- function(p, x, y_pct, col, label_name,
                pct_size = 5.2, name_size = 3.3, gap = 0.13,
                offset = 0.7, hjust = 0) {
  if (is.na(x) || is.na(p)) return(list())
  acc <- ifelse(p < 0.01, 0.1, 1)
  list(
    annotate("point", x = x,          y = y_pct,               color = col, size = 3.2, shape = 15),
    annotate("text",  x = x + offset, y = y_pct,               hjust = hjust, vjust = 0.4,
             label = scales::percent(p, accuracy = acc), color = col, fontface = "bold", size = pct_size),
    annotate("text",  x = x + offset, y = y_pct - max_n * gap, hjust = hjust, vjust = 0.4,
             label = label_name, color = col, size = name_size)
  )
}

ggplot(mayoria_df, aes(x = ventaja_voto, fill = scenario)) +
  geom_histogram(binwidth = 0.5, color = "white", linewidth = 0.08) +
  ann(pct["PP solo"],   xann("PP solo",  0.97), max_n * 1.38, "#005999", "PP solo",
      offset = -0.7, hjust = 1) +
  ann(pct["PP + Vox"],  xann("PP + Vox", 0.03), max_n * 1.38, "#4a9cc4", "PP + Vox") +
  ann(pct["Izquierda"], min(mayoria_df$ventaja_voto) - 0.5, max_n * 0.20,
      "#cc3333", "Izquierda", pct_size = 3.8, name_size = 2.9) +
  scale_fill_manual(values = col_mayoria, guide = "none") +
  scale_x_continuous(breaks = seq(-20, 60, 10)) +
  scale_y_continuous(expand = expansion(mult = c(0, 0.55)),
                     labels = scales::label_comma()) +
  labs(
    title    = "¿Qué probabilidad tiene cada mayoría?",
    subtitle = "El área de cada color representa la probabilidad del escenario",
    x = "← Izquierda · Ventaja voto (PP+Vox − PSOE+PorA+AA), pp · Derecha →",
    y = "Número de simulaciones"
  ) +
  theme_minimal(base_size = 12) +
  theme(
    plot.title         = element_text(face = "bold", size = 13),
    plot.subtitle      = element_text(color = "grey45", size = 10),
    panel.grid.major.x = element_blank(),
    panel.grid.minor   = element_blank(),
    panel.grid.major.y = element_line(color = "grey92"),
    axis.ticks         = element_blank()
  )
```

## Coda

Lo que el [post anterior](https://muestrear-no-es-pecado.netlify.app/2026/05/escanos-a-lo-bayesiano)
hacía en tres etapas separadas (brms → R para el error → R para D'Hondt) ahora ocurre en un único
modelo Stan. Las mejoras concretas son:

- **Error en espacio ILR**, no en proporciones: siempre produce vectores válidos del simplex,
  sin necesidad de `pmax(., 0)` ni renormalización manual.
- **Correlaciones del error bien calibradas**: ILR no infla artificialmente las correlaciones
  entre partidos por tener un denominador común.
- **Umbral electoral del 3%** provincial aplicado antes de D'Hondt.
- **Probabilidades de mayoría correctamente condicionadas**: P(PP+Vox necesita Vox) excluye
  explícitamente los casos en que PP ya tiene mayoría solo.

Los supuestos fuertes siguen siendo los mismos de siempre: que el patrón provincial de 2022 se
mantiene y que sabemos algo sobre cómo se equivocan las encuestas. Lo que ha cambiado es cómo
propagamos esa incertidumbre.

Actualización post-electoral el 17-M.
