---
title: "¿Mayoría absoluta? Escaños con incertidumbre. Andalucía 2026"
draft: true
date: '2026-05-12'
categories:
  - "2026"
  - muestreo
  - encuestas electorales
  - análisis bayesiano
description: 'D''Hondt bayesiano: cojo el posterior del meta-análisis de encuestas andaluzas y lo distribuyo por provincias para estimar escaños con su incertidumbre.'
execute:
  message: false
  warning: false
  echo: true
format:
  html:
    fig-height: 5
    fig-dpi: 300
    fig-width: 9
    fig-align: center
    code-fold: show
    code-summary: "Show the code"
knitr:
  opts_chunk:
    out.width: 80%
    fig.showtext: TRUE
    collapse: true
    comment: "#>"
---

::: callout-note
## Listening

<iframe style="border-radius:12px" src="https://open.spotify.com/embed/track/5ghIJDpPoe3CfHMGu71E6T?utm_source=generator" width="100%" height="250" frameBorder="0" allowfullscreen allow="autoplay; clipboard-write; encrypted-media; fullscreen; picture-in-picture" loading="lazy">
</iframe>
:::

## El problema

En el [post anterior](https://muestrear-no-es-pecado.netlify.app/2026/05/meta-analisis-andalucia) hacía un
meta-análisis bayesiano con 23 encuestas y obtenía distribuciones posteriores sobre el porcentaje de voto para
cada partido el día de las elecciones. Eso está bien, pero me quedaba corto: para saber si el PP tiene o no
mayoría absoluta necesito **escaños**, y los escaños en Andalucía se reparten **por provincia** con D'Hondt.

El Parlamento andaluz tiene 109 escaños distribuidos así:

```{r}
library(tidyverse)
library(DT)
library(ggridges)
library(brms)
library(tidybayes)

options(brms.backend = "cmdstanr")

escanos_prov <- tibble(
  provincia = c("Sevilla", "Málaga", "Cádiz", "Granada",
                "Almería", "Córdoba", "Huelva", "Jaén"),
  escanos   = c(18, 17, 15, 13, 12, 12, 11, 11)
)

datatable(escanos_prov)
```

Así que el ejercicio de hoy es: coger cada draw del posterior del modelo anterior y aplicarle D'Hondt en cada
provincia. Resultado: una distribución de escaños por partido, con toda la incertidumbre que ya llevaba el
modelo de encuestas más la incertidumbre de cómo se distribuye ese voto entre provincias.

## El truco de la distribución provincial

El problema gordo es que casi todas las encuestas son a nivel regional. Solo el CIS (n=8.017) y el CENTRA
(n=8.000) tienen muestra para hablar de provincias. Así que voy a hacer lo siguiente:

> Para cada draw del posterior (que me da porcentajes regionales), ajusto esos porcentajes por provincia
usando los **resultados reales de 2022** como referencia del "desvío provincial". Si en 2022 el PP sacó un
5% más en Almería que la media regional, asumo que ese sesgo se mantiene en 2026.

Formalmente: si el draw regional para el PP es $\pi_{PP}$ y en 2022 sacó $r_{PP,prov}$ en la provincia $prov$ con
media regional $\bar{r}_{PP}$, la estimación provincial es

$$\tilde{\pi}_{PP,prov} = \pi_{PP} \cdot \frac{r_{PP,prov}}{\bar{r}_{PP}}$$

y luego normalizo para que sumen 1 dentro de cada provincia. Supuesto heroico, lo sé. Pero es lo que hay
sin datos provinciales recientes.


::: callout-warning
Las estimaciones de Almería llevan la mayor incertidumbre: en 2022 Vox sacó allí el **20.8%** (el doble de
su media regional) y arañó 3 escaños. Si ese diferencial se mantiene en 2026 con un Vox más fuerte
regionalmente, la pelea por el décimo escaño en Almería puede cambiar el resultado global.
:::

## Datos de referencia 2022

```{r}
ref_2022 <- read_csv(here::here("2026/05/ref_provincial_2022.csv"))

# Media regional 2022 (los usamos como denominador del ratio)
regional_2022 <- c(
  pp            = 43.10,
  psoe          = 24.10,
  vox           = 13.46,
  por_andalucia =  7.68,
  adelante      =  4.58,
  resto         =  7.08
)

datatable(ref_2022)
```

```{r}
# Votos a candidaturas por provincia, elecciones 2022
# Almería, Cádiz, Córdoba: datos exactos (Parlamento de Andalucía, actas definitivas)
# Resto: estimados por proporción de población sobre el total regional
votos_prov_2022 <- c(
  almeria = 258942,
  cadiz   = 511390,
  cordoba = 382994,
  granada = 360000,  # estimado
  huelva  = 207000,  # estimado
  jaen    = 247000,  # estimado
  malaga  = 660000,  # estimado
  sevilla = 760000   # estimado
)

ref_2022 <- ref_2022 |>
  mutate(votos_cand = votos_prov_2022[provincia])
```

## D'Hondt

```{r}
dhondt <- function(votos, escanos) {
  result <- setNames(integer(length(votos)), names(votos))
  for (i in seq_len(escanos)) {
    ganador <- which.max(votos / (result + 1))
    result[ganador] <- result[ganador] + 1
  }
  result
}
```

## Simulación

Cargo el modelo del post anterior y saco los draws para `time = 0` (día de elecciones, empresa desconocida).

```{r}

model_andalucia <- readRDS(here::here("2026/05/mod_meta_andalucia.rds"))
```

```{r}
partidos <- c("pp", "psoe", "vox", "por_andalucia", "adelante", "resto")

draws_wide <- tibble(empresa = "votaciones_17mayo", time = 0, n = 1) |>
  add_epred_draws(model_andalucia, allow_new_levels = TRUE) |>
  ungroup() |>
  dplyr::select(.draw, .category, .epred) |>
  pivot_wider(names_from = .category, values_from = .epred)

cat("Draws disponibles:", nrow(draws_wide), "\n")
head(draws_wide, 4)
```

Función que, dado un draw regional y la referencia provincial 2022, devuelve el vector de escaños totales:

```{r}
library(gtools)  # rdirichlet
library(furrr)   # future_map

# Acepta prov_samples: lista de nrow(ref_2022) vectores ya sampleados (pre-Dirichlet)
# scale_factor controla la incertidumbre provincial:
#   α_provincia = (votos_cand / scale_factor) × proporción_partido
#   Con scale_factor = 1000: sd ≈ 2-4 pp por partido y provincia
sim_escanos_draw <- function(draw_vec, prov_samples) {
  escanos_totales <- integer(length(partidos))
  for (i in seq_len(nrow(ref_2022))) {
    ratio <- prov_samples[[i]] / (regional_2022[partidos] / 100)
    raw   <- draw_vec * ratio
    norm  <- raw / sum(raw)
    escanos_totales <- escanos_totales + dhondt(norm, ref_2022$escanos[i])
  }
  setNames(escanos_totales, partidos)
}
```

Antes de simular, construyo la distribución del error histórico de encuestas en Andalucía y genero una muestra por draw.

```{r}
# Errores históricos: E = Real − Estimación (en puntos porcentuales)
# Fuente: 20 años de elecciones andaluzas (2004-2022)
# Izq. (IU/Pod/PorA) repartido igualmente entre por_andalucia y adelante;
# Cs asignado a resto en todos los ciclos.
error_hist <- matrix(
  c(
  # pp     psoe    vox    pora    aa    resto
   +6.3,  -1.0,  -3.7,  -0.7,  -0.7,  -3.3,  # 2022
   +0.5,  -2.6,  +7.9,  -1.4,  -1.4,  -0.2,  # 2018
   +3.2,  +1.9,    NA,  -1.2,    NA,   -2.7,  # 2015 (sin Vox / sin AA)
   -3.8,  +6.3,    NA,  -1.2,    NA,     NA,  # 2012
   +0.4,  -0.8,    NA,  -0.1,    NA,     NA,  # 2008
   -1.1,  +3.3,    NA,  -1.3,    NA,     NA   # 2004
  ),
  nrow = 6, byrow = TRUE,
  dimnames = list(c("2022","2018","2015","2012","2008","2004"), partidos)
)

# σ por partido: calculadas del histórico disponible; VOX y PP tienen mayor
# incertidumbre por el trasvase de voto útil en el electorado andaluz
sigma_pp <- c(
  pp            = 3.0,
  psoe          = 2.8,
  vox           = 3.0,   # 2018 fue anomalía de primera irrupción; desde 2022 Vox es predecible
  por_andalucia = 1.8,
  adelante      = 1.5,
  resto         = 2.0
)

# Matriz de correlación del error de encuestas, especificada a mano.
# Con solo 2 elecciones con datos completos (2022 y 2018) no hay suficiente
# muestra para estimarla del histórico; se usa criterio experto basado en la
# dinámica del voto andaluz:
#
#   ρ(PP, VOX) = -0.5  Las encuestas sobreestiman a uno cuando infraestiman
#                      al otro (trasvase de voto útil en el bloque de derecha).
#                      En 2022 el PP se llevó +6.3 pp mientras Vox se quedó
#                      en -3.7 pp respecto a las encuestas.
#
#   ρ(PSOE, PorA) = +0.5  El bloque de izquierda falla o acierta en bloque:
#   ρ(PSOE, AA)   = +0.4  cuando las encuestas inflan PSOE suelen inflar
#                         también PorA y Adelante (o al revés).
#
#   ρ(PorA, AA)   = +0.6  Los dos partidos a la izquierda del PSOE comparten
#                         electores y sus errores de encuesta van en la misma
#                         dirección.
#
# El código que sigue imprime la correlación empírica de los dos años con
# datos completos como sanity-check; los valores son ruidosos por el n=2
# pero las correlaciones de mayor magnitud coinciden con la estructura aquí.
cor(error_hist[complete.cases(error_hist), ], use = "complete.obs") |> round(2)

R_corr <- matrix(c(
#  pp    psoe   vox   pora    aa   resto
  1.0, -0.3, -0.5, -0.1, -0.1,  0.0,
 -0.3,  1.0, -0.2,  0.5,  0.4,  0.0,
 -0.5, -0.2,  1.0, -0.1, -0.1,  0.0,
 -0.1,  0.5, -0.1,  1.0,  0.6,  0.0,
 -0.1,  0.4, -0.1,  0.6,  1.0,  0.0,
  0.0,  0.0,  0.0,  0.0,  0.0,  1.0
), nrow = 6, ncol = 6, byrow = TRUE,
dimnames = list(partidos, partidos))

# Σ = D R D (en pp²), convertida a proporciones dividiendo por 100²
D_sigma      <- diag(sigma_pp)
Sigma_struct <- D_sigma %*% R_corr %*% D_sigma
Sigma_prop   <- Sigma_struct / 1e4

round(Sigma_struct, 2)

set.seed(2847)
error_draws <- MASS::mvrnorm(
  nrow(draws_wide),
  mu    = rep(0, 6),
  Sigma = Sigma_prop
)

head(error_draws)
```

Aplico las tres fuentes de incertidumbre en cadena. Pre-genero los samples Dirichlet fuera
del bucle (8 llamadas a `rdirichlet(n_draws, α)` en vez de 96.000 a `rdirichlet(1, α)`) y
paralelizo con `furrr`:

```{r}
n_draws   <- nrow(draws_wide)
draws_mat <- as.matrix(draws_wide[, partidos])  # acceso O(1) por fila

# ② Pre-generar muestras Dirichlet: lista de 8 matrices n_draws × 6
dirichlet_mats <- lapply(seq_len(nrow(ref_2022)), function(i) {
  alpha <- as.numeric(ref_2022[i, partidos]) / 100 * (ref_2022$votos_cand[i] / 1000)
  gtools::rdirichlet(n_draws, alpha)
})

# ③ Simular en paralelo
plan(multisession, workers = parallel::detectCores() - 1)

escanos_list <- future_map(
  seq_len(n_draws),
  \(k) {
    # ① Error de encuestas
    draw_adj <- pmax(draws_mat[k, ] + error_draws[k, ], 0)
    draw_adj <- draw_adj / sum(draw_adj)
    names(draw_adj) <- partidos
    # extraer fila k de cada matriz provincial
    prov_samples <- lapply(dirichlet_mats, \(m) { v <- m[k, ]; names(v) <- partidos; v })
    sim_escanos_draw(draw_adj, prov_samples)
  },
  .options = furrr_options(seed = NULL)
)

plan(sequential)

resultados_escanos <- draws_wide |>
  mutate(
    escanos           = escanos_list,
    pp_esc            = map_int(escanos_list, "pp"),
    psoe_esc          = map_int(escanos_list, "psoe"),
    vox_esc           = map_int(escanos_list, "vox"),
    por_andalucia_esc = map_int(escanos_list, "por_andalucia"),
    adelante_esc      = map_int(escanos_list, "adelante"),
    resto_esc         = map_int(escanos_list, "resto")
  )
```

```{r}
#| label: validacion-escanos

totales <- resultados_escanos |>
  transmute(total = pp_esc + psoe_esc + vox_esc + por_andalucia_esc + adelante_esc + resto_esc)

n_mal <- sum(totales$total != 109)

if (n_mal > 0) {
  stop(sprintf("¡Error en D'Hondt! %d draws no suman 109 escaños.", n_mal))
} else {
  message(sprintf("✓ Los %d draws suman exactamente 109 escaños.", nrow(totales)))
}
```

## Distribución de escaños

```{r}
#| fig-width: 11

colores_esc <- c(
  "PP"             = "#005999",
  "PSOE-A"         = "#FF0126",
  "Vox"            = "#51962A",
  "Por Andalucía"  = "#E51C55",
  "Adelante A."    = "#8C66F1",
  "Otros"          = "#aaaaaa"
)

# Mapeo interno → etiqueta legible, reutilizado en todo el documento
nombres_partido <- c(
  pp_esc            = "PP",
  psoe_esc          = "PSOE-A",
  vox_esc           = "Vox",
  por_andalucia_esc = "Por Andalucía",
  adelante_esc      = "Adelante A.",
  resto_esc         = "Otros"
)

resultados_escanos |>
  select(.draw, all_of(names(nombres_partido))) |>
  pivot_longer(-.draw, names_to = "partido", values_to = "escanos") |>
  mutate(partido = nombres_partido[partido]) |>
  mutate(partido = factor(partido, levels = c("PP", "PSOE-A", "Vox", "Por Andalucía", "Adelante A.", "Otros"))) |>
  count(partido, escanos) |>
  group_by(partido) |>
  mutate(prop = n / sum(n)) |>
  ggplot(aes(x = escanos, y = prop, fill = partido)) +
  geom_col(width = 1, alpha = 0.85) +
  facet_wrap(~partido, scales = "free_y") +
  scale_fill_manual(values = colores_esc, guide = "none") +
  geom_vline(
    data = tibble(
      partido  = factor(c("PP", "PSOE-A", "Vox", "Por Andalucía", "Adelante A."),
                        levels = c("PP", "PSOE-A", "Vox", "Por Andalucía", "Adelante A.", "Otros")),
      ref_2022 = c(58, 30, 14, 5, 2)
    ),
    aes(xintercept = ref_2022), linetype = "dashed", color = "grey40"
  ) +
  labs(
    title = "Distribución posterior de escaños. Elecciones andaluzas 2026",
    subtitle = "Línea discontinua: resultado real 2022",
    x = "Escaños", y = "Proporción de simulaciones"
  ) +
  theme_minimal()
```

```{r}
#| fig-height: 4.5
#| fig-width: 9
resumen_ridge <- resultados_escanos |>
  select(all_of(names(nombres_partido))) |>
  summarise(across(
    everything(),
    list(
      media = mean,
      lo80 = \(x) quantile(x, 0.10),
      hi80 = \(x) quantile(x, 0.90)
    )
  )) |>
  pivot_longer(
    everything(),
    names_to = c("partido", ".value"),
    names_sep = "_(?=[^_]+$)"
  ) |>
  mutate(
    partido = nombres_partido[partido],
    partido = factor(
      partido,
      levels = rev(c(
        "PP",
        "PSOE-A",
        "Vox",
        "Por Andalucía",
        "Adelante A.",
        "Otros"
      ))
    ),
    media = round(media, 1)
  )
 niveles_ridge <- rev(c("PP", "PSOE-A", "Vox", "Por Andalucía", "Adelante A.", "Otros"))
     ref2022_ridge <- tibble(
     partido      = factor(c("PP", "PSOE-A", "Vox", "Por Andalucía", "Adelante A."),
                                                    levels = niveles_ridge),
     escanos_2022 = c(58, 30, 14, 5, 2)
   )
   
   resultados_escanos |>
     select(.draw, all_of(names(nombres_partido))) |>
     pivot_longer(-.draw, names_to = "partido", values_to = "escanos") |>
     mutate(
          partido = nombres_partido[partido],
          partido = factor(partido, levels = niveles_ridge)
        ) |>
     ggplot(aes(x = escanos, y = partido, fill = partido)) +
     geom_density_ridges(
          scale     = 0.9,
          bandwidth = 0.8,
          alpha     = 0.85,
          color     = NA
        ) +
     # línea blanca: media
     geom_segment(
          data = resumen_ridge,
          aes(x = media, xend = media,
                        y = as.numeric(partido), yend = as.numeric(partido) + 0.9),
          color = "white", linewidth = 0.8
        ) +
     # línea discontinua: resultado 2022
     geom_segment(
          data = ref2022_ridge,
          aes(x = escanos_2022, xend = escanos_2022,
                        y = as.numeric(partido), yend = as.numeric(partido) + 0.9),
          color = "grey20", linewidth = 0.55, linetype = "dashed"
        ) +
     # media en negrita
     geom_text(
          data = resumen_ridge,
          aes(x = media, y = partido, label = media),
          nudge_y = 0.60, fontface = "bold", size = 3.3, color = "grey20"
        ) +
     # IC 80%
     geom_text(
          data = resumen_ridge,
          aes(x = lo80, y = partido, label = lo80),
          nudge_y = 0.18, size = 2.7, color = "grey40"
        ) +
     geom_text(
          data = resumen_ridge,
          aes(x = hi80, y = partido, label = hi80),
          nudge_y = 0.18, size = 2.7, color = "grey40"
        ) +
     scale_fill_manual(values = colores_esc, guide = "none") +
     scale_x_continuous(breaks = seq(0, 65, 5)) +
     labs(
          title    = "Distribución posterior de escaños. Elecciones andaluzas 2026",
          subtitle = "Negrita: media · Pequeño: IC 80% · Discontinua: resultado 2022 · Medias suman 109",
          x = "Escaños", y = NULL
        ) +
     theme_minimal(base_size = 12) +
     theme(
          plot.title         = element_text(face = "bold", size = 13),
          plot.subtitle      = element_text(color = "grey45", size = 10),
          panel.grid.major.y = element_blank(),
          panel.grid.minor   = element_blank(),
          axis.ticks         = element_blank()
        )
   
```

## Horquilla de escaños

```{r}
#| label: draws-long-esc

library(ggdist)
library(ggparliament)

orden_partidos <- c("PP", "PSOE-A", "Vox", "Por Andalucía", "Adelante A.", "Otros")

# para pintar lo ponemos en formato long 
draws_long_esc <- resultados_escanos |>
  select(.draw, all_of(names(nombres_partido))) |>
  pivot_longer(-.draw, names_to = "partido", values_to = "escanos") |>
  mutate(
    partido = nombres_partido[partido],
    partido = factor(partido, levels = rev(orden_partidos))
  )
```

```{r}
#| fig-height: 4.5
#| fig-width: 9

resumen_esc <- draws_long_esc |>
  group_by(partido) |>
  summarise(
    mediana = median(escanos),
    lo80    = quantile(escanos, 0.10),
    hi80    = quantile(escanos, 0.90)
  )

# Ajuste de redondeo: las medianas marginales suman 107; los 2 restantes van a PP
resumen_esc <- resumen_esc |>
  mutate(mediana = if_else(
    partido == "PP",
    mediana + (109L - as.integer(sum(mediana))),
    mediana
  ))

draws_long_esc |>
  ggplot(aes(y = partido, x = escanos, color = partido)) +
  # Intervalos con grosor variable; punto oculto (se añade desde resumen_esc)
  stat_pointinterval(
    .width              = c(0.80, 0.95),
    point_size          = 0,
    interval_size_range = c(1.2, 3.5)
  ) +
  # Punto en la mediana ajustada
  geom_point(
    data  = resumen_esc,
    aes(y = partido, x = mediana),
    size  = 3.5,
    shape = 19
  ) +
  # mediana: encima del punto, bold
  geom_text(
    data = resumen_esc,
    aes(y = partido, x = mediana, label = mediana),
    nudge_y = 0.22, fontface = "bold", size = 3.6
  ) +
  # hi80: a la derecha del extremo superior
  geom_text(
    data = resumen_esc,
    aes(y = partido, x = hi80, label = hi80),
    hjust = 0, nudge_x = 0.7, nudge_y = -0.22, size = 3.1
  ) +
  # lo80: a la izquierda del extremo inferior
  geom_text(
    data = resumen_esc,
    aes(y = partido, x = lo80, label = lo80),
    hjust = 1, nudge_x = -0.7, nudge_y = -0.22, size = 3.1
  ) +
  geom_vline(xintercept = 55, linetype = "dashed",
             color = "grey35", linewidth = 0.6) +
  annotate("text", x = 55.6, y = "PP", label = "May. abs. (55)",
           hjust = 0, vjust = -0.6, size = 2.8, color = "grey35") +
  scale_color_manual(values = colores_esc, guide = "none") +
  scale_x_continuous(
    breaks = seq(0, 75, 5),
    expand = expansion(mult = c(0.06, 0.10))
  ) +
  labs(
    title    = "Horquilla de escaños. Elecciones andaluzas 17-M 2026",
    subtitle = "Línea gruesa: IC 80% · Línea fina: IC 95% · Punto: mediana",
    x = "Escaños", y = NULL
  ) +
  theme_minimal(base_size = 12) +
  theme(
    plot.title         = element_text(face = "bold", size = 13),
    plot.subtitle      = element_text(color = "grey45", size = 10),
    panel.grid.major.y = element_blank(),
    panel.grid.minor   = element_blank(),
    axis.ticks         = element_blank()
  )
```

## Hemiciclo

Composición esperada (medianas) del Parlamento andaluz.

```{r}
#| fig-height: 4
#| fig-width: 9

medianas_esc <- resultados_escanos |>
  summarise(across(
    c(pp_esc, psoe_esc, vox_esc, por_andalucia_esc, adelante_esc, resto_esc),
    \(x) as.integer(round(median(x)))
  ))

# Ajuste para que sumen exactamente 109
total_med <- rowSums(medianas_esc)
medianas_esc$pp_esc <- medianas_esc$pp_esc + (109L - as.integer(total_med))

# Orden izquierda → derecha: izquierda junta a la izquierda, PP+Vox juntos a la derecha
parl_df <- tibble(
  party_long  = c("Adelante A.", "Por Andalucía", "PSOE-A", "Otros", "PP",      "Vox"),
  seats       = c(medianas_esc$adelante_esc, medianas_esc$por_andalucia_esc,
                  medianas_esc$psoe_esc,     medianas_esc$resto_esc,
                  medianas_esc$pp_esc,       medianas_esc$vox_esc),
  colour      = c("#8C66F1", "#E51C55", "#FF0126", "#cccccc", "#005999", "#51962A"),
  government  = c(0, 0, 0, 0, 1, 1)
) |>
  filter(seats > 0)

parl_coords <- parliament_data(
  election_data = parl_df,
  type          = "semicircle",
  parl_rows     = 10,
  party_seats   = parl_df$seats
)

ggplot(parl_coords, aes(x, y, colour = party_long)) +
  geom_parliament_seats(size = 3) +
  scale_colour_manual(
    values = setNames(parl_df$colour, parl_df$party_long),
    name   = ""
  ) +
  geom_parliament_bar(colour = colour, party = party_long) +
  draw_majoritythreshold(n = 55, label = TRUE, type = "semicircle") +
  labs(
    title    = "Hemiciclo estimado. Parlamento andaluz 17-M 2026",
    subtitle = paste0(
      "PP: ", medianas_esc$pp_esc, " · ",
      "PSOE-A: ", medianas_esc$psoe_esc, " · ",
      "Vox: ", medianas_esc$vox_esc, " · ",
      "PorA: ", medianas_esc$por_andalucia_esc, " · ",
      "AA: ", medianas_esc$adelante_esc
    )
  ) +
  theme_void() +
  theme(legend.position = "bottom")
```

## ¿Mayoría absoluta?

```{r}
resultados_escanos |>
  mutate(
    pp_vox  = pp_esc + vox_esc,
    pp_solo = pp_esc >= 55
  ) |>
  summarise(
    `PP mediana (esc.)`           = median(pp_esc),
    `P(PP mayoría abs.)`          = mean(pp_solo),
    `P(PP+Vox mayoría, sin abs.)` = mean(!pp_solo & pp_vox >= 55),
    `P(PP+Vox < 55)`              = mean(pp_vox < 55)
  ) |>
  mutate(across(starts_with("P("), scales::label_percent(accuracy = 0.1))) |>
  knitr::kable(align = c("r", "r", "r", "r"))
```

```{r}
#| fig-height: 4.2
#| fig-width: 9

col_mayoria <- c(
  "Izquierda"   = "#cc3333",
  "Sin mayoría" = "#aaaaaa",
  "PP + Vox"    = "#7ab8d9",
  "PP solo"     = "#005999"
)

# ventaja continua de voto + escenario calculado por escaños D'Hondt
mayoria_df <- draws_wide |>
  mutate(ventaja_voto = 100 * ((pp + vox) - (psoe + por_andalucia + adelante))) |>
  select(.draw, ventaja_voto) |>
  left_join(
    resultados_escanos |>
      mutate(
        pp_vox = pp_esc + vox_esc,
        izq    = psoe_esc + por_andalucia_esc + adelante_esc,
        scenario = case_when(
          pp_esc >= 55 ~ "PP solo",
          pp_vox >= 55 ~ "PP + Vox",
          izq    >= 55 ~ "Izquierda",
          TRUE         ~ "Sin mayoría"
        ),
        scenario = factor(scenario, levels = names(col_mayoria))
      ) |>
      select(.draw, scenario, pp_esc, pp_vox),
    by = ".draw"
  )

# probabilidades (named vector scenario → proporción)
pct <- mayoria_df |>
  count(scenario) |>
  mutate(pct = n / sum(n)) |>
  select(scenario, pct) |>      # deframe() necesita exactamente 2 columnas
  tibble::deframe()

# helper: cuantil de ventaja_voto en un escenario (NA si no hay draws)
xann <- function(scen, q = 0.5) {
  v <- mayoria_df$ventaja_voto[mayoria_df$scenario == scen]
  if (length(v) == 0) NA_real_ else quantile(v, q)
}
# PP solo: anclado en el extremo DERECHO de su zona (texto irá a la izquierda)
xann_ppsolo <- xann("PP solo",  q = 0.92)
# PP+Vox: anclado en el extremo IZQUIERDO de su zona (texto irá a la derecha)
xann_ppvox  <- xann("PP + Vox", q = 0.08)
xann_sinmay <- xann("Sin mayoría")
# "Izquierda" tiene <5 draws en medio del histograma; se ancla al extremo izquierdo
xann_izq    <- min(mayoria_df$ventaja_voto) - 0.5

# umbrales en escala de voto (donde las mayorías cruzan 55 escaños)
thresh_ppvox  <- mayoria_df |> filter(abs(pp_vox - 55) <= 1) |> summarise(x = median(ventaja_voto)) |> pull(x)
thresh_ppsolo <- mayoria_df |> filter(abs(pp_esc - 55) <= 1) |> summarise(x = median(ventaja_voto)) |> pull(x)

max_n <- mayoria_df |>
  mutate(bin = round(ventaja_voto / 0.5) * 0.5) |>
  count(bin) |> pull(n) |> max()

# helper: cuadrado + % + nombre. offset>0 → texto a la derecha; offset<0 → izquierda
ann <- function(p, x, y_pct, col, label_name,
                pct_size = 5.2, name_size = 3.3, gap = 0.13,
                offset = 0.7, hjust = 0) {
  if (is.na(x) || is.na(p)) return(list())
  acc <- ifelse(p < 0.01, 0.1, 1)
  list(
    annotate("point", x = x,            y = y_pct,               color = col, size = 3.2, shape = 15),
    annotate("text",  x = x + offset,   y = y_pct,               hjust = hjust, vjust = 0.4,
             label = scales::percent(p, accuracy = acc),
             color = col, fontface = "bold", size = pct_size),
    annotate("text",  x = x + offset,   y = y_pct - max_n * gap, hjust = hjust, vjust = 0.4,
             label = label_name, color = col, size = name_size)
  )
}

ggplot(mayoria_df, aes(x = ventaja_voto, fill = scenario)) +
  geom_histogram(binwidth = 0.5, color = "white", linewidth = 0.08) +


  # PP solo: extremo derecho de su zona, texto hacia la IZQUIERDA (hjust=1, offset negativo)
  ann(pct["PP solo"],  xann_ppsolo, max_n * 1.38, "#005999", "PP solo",
      offset = -0.7, hjust = 1) +
  # PP+Vox: extremo izquierdo de su zona, texto hacia la DERECHA (por defecto)
  ann(pct["PP + Vox"], xann_ppvox,  max_n * 1.38, "#4a9cc4", "PP + Vox") +
  # Izquierda: más bajo aún, extremo izquierdo
  ann(pct["Izquierda"],   xann_izq,    max_n * 0.20, "#cc3333", "Izquierda",
      pct_size = 3.8, name_size = 2.9) +
  scale_fill_manual(values = col_mayoria, guide = "none") +
  scale_x_continuous(breaks = seq(-20, 60, 10)) +
  scale_y_continuous(
    expand = expansion(mult = c(0, 0.55)),
    labels = scales::label_comma()
  ) +
  labs(
    title    = "¿Qué probabilidad tiene cada mayoría?",
    subtitle = "Con encuestas y simulaciones bayesianas. El área de cada color representa la probabilidad de cada escenario",
    x = "\u2190 Izquierda · Ventaja voto (pp+vox \u2212 psoe+por\u0061+aa), puntos porcentuales · Derecha \u2192",
    y = "N\u00famero de simulaciones"
  ) +
  theme_minimal(base_size = 12) +
  theme(
    plot.title         = element_text(face = "bold", size = 13),
    plot.subtitle      = element_text(color = "grey45", size = 10),
    panel.grid.major.x = element_blank(),
    panel.grid.minor   = element_blank(),
    panel.grid.major.y = element_line(color = "grey92"),
    axis.ticks         = element_blank()
  )
```

## Coda

El método es simple: para cada uno de los ~12.000 draws del posterior del modelo de encuestas, distribuyo
el voto regional a cada provincia usando los resultados de 2022 como prior del desvío territorial, y aplico
D'Hondt. El resultado son distribuciones de escaños con toda la incertidumbre que arrastra el modelo de
encuestas más la incertidumbre de cómo ha cambiado (o no) la geografía del voto desde 2022.

El supuesto más gordo es ese: que los sesgos territoriales de 2022 se mantienen. Si Vox ha crecido más en
Almería que en el resto (o al revés), el modelo lo ignorará. Con solo el CIS y el CENTRA publicando datos
provinciales, y sin sus microdatos limpios, es lo mejor que puedo hacer sin currármelo más.

Actualización post-electoral el 17-M.
