---
title: "Meta-análisis. Agregando encuestas III. Elecciones andaluzas 2026"
date: '2026-05-12'
categories:
  - "2026"
  - muestreo
  - encuestas electorales
  - análisis bayesiano
description: 'Agregación bayesiana de encuestas para las elecciones al Parlamento de Andalucía del 17 de mayo de 2026, usando un modelo multinomial con brms.'
execute:
  message: false
  warning: false
  echo: true
format:
  html:
    fig-height: 5
    fig-dpi: 300
    fig-width: 8
    fig-align: center
    code-fold: show
    code-summary: "Show the code"
knitr:
  opts_chunk:
    out.width: 80%
    fig.showtext: TRUE
    collapse: true
    comment: "#>"
---


## Nota previa del "autor" humano

Este post se ha generado solito usando Claude code. Simplemente le dije que mirara como lo hice en las elecciones de 2023 (generales) y 2024(europeas) , que leyera mis posts, y que buscara datos en la web de las encuestas. Me ha creado el csv (que ni he revisado) y que hiciera la estimación siguiendo mi metodología.

Tiempo total que me ha llevado hacer el post, menos de 1 hora.

::: callout-note
**Actualización 12 mayo 2026**: Se han añadido 10 encuestas nuevas publicadas entre el 6 y el 11 de mayo (Data10, SocioMétrica, Target Point, Sigma Dos, EM-Analytics, Celeste-Tel, IMOP, NC Report, GAD3 y 40dB/Prisa). El modelo se ha re-entrenado con las 23 encuestas disponibles a 5 días de las elecciones.
:::

## Introducción

Ya lo hice para las [elecciones generales de julio de 2023](https://muestrear-no-es-pecado.es/2023/metanalisis)
y para las [europeas de junio de 2024](https://muestrear-no-es-pecado.es/2024/06/meta-analisis-europeas).
Toca repetir el ejercicio para las elecciones al Parlamento de Andalucía del **17 de mayo de 2026**.

La metodología es la misma: modelo multinomial bayesiano con `brms` donde cada encuesta aporta un vector de votos
estimados, la empresa encuestadora entra como efecto aleatorio y la variable temporal (`time`, días hasta las
elecciones) recoge la tendencia.

Los datos los he sacado de la tabla de encuestas de
[Wikipedia (en)](https://en.wikipedia.org/wiki/2026_Andalusian_regional_election).
Solo he incluido encuestas con tamaño muestral publicado. La columna `resto` es el complemento a 100 de los
cinco partidos principales: PP, PSOE-A, Vox, Por Andalucía y Adelante Andalucía.

::: callout-warning
Esto es **solo por diversión**. No soy experto en predicción electoral. Para algo serio habría que incluir más
encuestas, datos provinciales y traducir los porcentajes a escaños con la ley D'Hondt por circunscripción.
:::

## Datos

```{r}
library(tidyverse)
library(DT)

df <- read_csv(here::here("2026/05/encuestas_andalucia_2026.csv")) |>
  select(empresa, fecha, n, everything())

datatable(df)
```

Calculamos `time` (días hasta las elecciones) y `votos` (estimación * n / 100) para cada partido.

```{r}
fecha_elecciones <- lubridate::ymd("2026-05-17")

df_long <- df |>
  pivot_longer(c(pp, psoe, vox, por_andalucia, adelante, resto),
               names_to = "partido",
               values_to = "estim") |>
  mutate(
    votos = round(n * estim / 100),
    time  = as.numeric(fecha - fecha_elecciones)
  )

datatable(df_long)
```

Pintamos la evolución temporal de la estimación por partido:

```{r}
colores <- c(
  "pp"            = "#005999",
  "psoe"          = "#FF0126",
  "vox"           = "#51962A",
  "por_andalucia" = "#E51C55",
  "adelante"      = "#8C66F1",
  "resto"         = "grey"
)

df_long |>
  ggplot(aes(x = time, y = estim, color = partido)) +
  geom_point() +
  scale_color_manual(values = colores) +
  geom_smooth(se = FALSE) +
  labs(
    title = "Encuestas elecciones andaluzas 2026",
    x = "Días hasta las elecciones (0 = 17 mayo)",
    y = "Estimación (%)"
  )
```

### Formato ancho para brms

```{r}
df_wider <- df_long |>
  select(-estim) |>
  pivot_wider(
    id_cols  = c(empresa, n, time),
    names_from  = partido,
    values_from = votos
  ) |>
  mutate(
    n = pp + psoe + vox + por_andalucia + adelante + resto
  )

df_wider$cell_counts <- with(
  df_wider,
  cbind(pp, psoe, vox, por_andalucia, adelante, resto)
)

datatable(df_wider |> select(empresa, time, n, cell_counts))
```

::: callout-note
**Nota sobre `n`**: el `n` original de cada encuesta se sustituye por la suma
de los conteos imputados (`votos = round(n × estim / 100)`). El redondeo
introduce una discrepancia de ±1-2 votos respecto al tamaño muestral real, lo
que puede alterar ligeramente el denominador en `trials(n)`. Para las encuestas
con `n` grande (> 1 000) el efecto es despreciable; en las más pequeñas puede
suponer una diferencia de hasta un 0.2 % en las estimaciones. En un análisis
de producción convendría conservar el `n` original y reescalar los conteos.
:::


## Modelo meta-análisis

```{r}
library(cmdstanr)
library(brms)
library(tidybayes)

options(brms.backend = "cmdstanr")
```

```{r}
formula <- brmsformula(
  cell_counts | trials(n) ~ time + (time | empresa)
)

(priors <- get_prior(formula, df_wider, family = multinomial()))
```

### Prior predictive check

Antes de ajustar con datos, comprobamos que los priors generan proporciones de
voto plausibles. Los priors por defecto de brms para efectos fijos en modelos
multinomiales son impropers (flat), lo que impide muestrear solo del prior.
Para el check usamos priors propios pero débilmente informativos en la escala
log-odds: `Normal(0, 2)` para interceptos y pendientes, `Exponential(1)` para
las desviaciones de los efectos aleatorios.

```{r}
#| cache: false
# Los priors por defecto para b e Intercept en multinomial son flat (improper),
# lo que impide muestrear solo del prior. Sustituimos los flat por propios:
#   b / Intercept → Normal(0, 2) en escala log-odds (muy permisivo: cubre 0-100% de voto)
#   sd            → Exponential(1) (restricción a positivos, cola moderada)
priors_ppc <- priors |>
  dplyr::mutate(prior = dplyr::case_when(
    prior != ""        ~ prior,
    class == "b"       ~ "normal(0, 2)",
    class == "Intercept" ~ "normal(0, 2)",
    class == "sd"      ~ "exponential(1)",
    class == "cor"     ~ "lkj(1)",
    TRUE               ~ prior
  ))

model_prior <- brm(
  formula,
  df_wider,
  multinomial(),
  prior          = priors_ppc,
  sample_prior   = "only",
  iter           = 2000,
  warmup         = 500,
  cores          = 4,
  chains         = 2,
  seed           = 47,
  file           = here::here("2026/05/mod_meta_andalucia_prior"),
  backend        = "cmdstanr",
  refresh        = 0
)
```

```{r}
#| fig-width: 10
#| fig-height: 7

pred_prior <- df_wider |>
  add_epred_draws(model_prior, ndraws = 100) |>
  rename(partido = .category, pred = .epred) |>
  ungroup() |>
  mutate(pred = pred / n) |>
  select(empresa, time, partido, pred, .draw)

obs_props_ppc <- df_wider |>
  mutate(across(c(pp, psoe, vox, por_andalucia, adelante, resto),
                \(x) x / n)) |>
  select(empresa, time, pp, psoe, vox, por_andalucia, adelante, resto) |>
  pivot_longer(pp:resto, names_to = "partido", values_to = "obs")

pred_prior |>
  left_join(obs_props_ppc, by = c("empresa", "time", "partido")) |>
  ggplot(aes(x = time, color = partido)) +
  stat_lineribbon(aes(y = pred), .width = c(0.50, 0.90), alpha = 0.25) +
  geom_point(aes(y = obs), size = 1.5) +
  facet_wrap(~partido, scales = "free_y") +
  scale_color_manual(values = colores, guide = "none") +
  scale_fill_grey(start = 0.6, end = 0.85) +
  labs(
    title    = "Prior predictive check — multinomial",
    subtitle = "Bandas: IC 50 % y 90 % prior · Puntos: proporción observada",
    x = "Días hasta las elecciones", y = "Proporción"
  ) +
  theme_minimal()
```

```{r}
model_andalucia <- brm(
  formula,
  df_wider,
  multinomial(),
  prior   = priors,
  iter    = 4000,
  warmup  = 1000,
  cores   = 4,
  chains  = 4,
  seed    = 47,
  file    = here::here("2026/05/mod_meta_andalucia"),
  backend = "cmdstanr",
  control = list(adapt_delta = 0.95),
  refresh = 0
)

summary(model_andalucia)
```

## Diagnósticos

### Priors utilizados

`brms` asigna priors por defecto basados en la escala de los datos. Los
mostramos para que quede constancia de qué asumió el modelo:

```{r}
prior_summary(model_andalucia)
```

### Convergencia

Revisamos Rhat, ESS y transiciones divergentes. Rhat debe estar cerca de 1 (< 1.01)
y el ESS por encima de 400:

```{r}
s <- summary(model_andalucia)

# Tabla compacta con los parámetros de población (fixed effects)
as.data.frame(s$fixed) |>
  tibble::rownames_to_column("param") |>
  select(param, Estimate, Est.Error, `l-95% CI`, `u-95% CI`, Rhat, Bulk_ESS, Tail_ESS) |>
  mutate(across(where(is.numeric), \(x) round(x, 3)))
```

```{r}
# Transiciones divergentes: deben ser 0
div <- nuts_params(model_andalucia) |>
  dplyr::filter(Parameter == "divergent__") |>
  dplyr::summarise(n_divergent = sum(Value))

div
```

### Posterior predictive check

`pp_check()` no está implementado para la familia multinomial, así que lo
hacemos a mano: comparamos las proporciones predichas por el modelo (IC 50 % y
90 %) con las proporciones observadas en cada encuesta:

```{r}
#| fig-width: 10
#| fig-height: 7

obs_props <- df_wider |>
  mutate(across(c(pp, psoe, vox, por_andalucia, adelante, resto),
                \(x) x / n)) |>
  select(empresa, time, pp, psoe, vox, por_andalucia, adelante, resto) |>
  pivot_longer(pp:resto, names_to = "partido", values_to = "obs")

pred_props <- df_wider |>
  add_epred_draws(model_andalucia, ndraws = 200) |>
  rename(partido = .category, pred = .epred) |>
  ungroup() |>
  mutate(pred = pred / n) |>
  select(empresa, time, partido, pred, .draw)

pred_props |>
  left_join(obs_props, by = c("empresa", "time", "partido")) |>
  ggplot(aes(x = time, color = partido)) +
  stat_lineribbon(aes(y = pred), .width = c(0.50, 0.90), alpha = 0.25) +
  geom_point(aes(y = obs), size = 1.5) +
  facet_wrap(~partido, scales = "free_y") +
  scale_color_manual(values = colores, guide = "none") +
  scale_fill_grey(start = 0.6, end = 0.85) +
  labs(
    title    = "Posterior predictive check — multinomial",
    subtitle = "Bandas: IC 50 % y 90 % del posterior · Puntos: proporción observada",
    x = "Días hasta las elecciones", y = "Proporción"
  ) +
  theme_minimal()
```

## Estimación para el día de las elecciones

Tratamos las elecciones como una "nueva encuesta" con `time = 0` y empresa desconocida:

```{r}
newdata <- tibble(
  empresa = "votaciones_17mayo",
  time    = 0,
  n       = 1
)

estimaciones <- newdata |>
  add_epred_draws(model_andalucia, allow_new_levels = TRUE) |>
  mutate(partido = as_factor(.category)) |>
  select(-.category)

dim(estimaciones)
```

Resumen con intervalo de credibilidad al 90%:

```{r}
estimaciones |>
  group_by(partido) |>
  summarise(
    media   = mean(.epred),
    mediana = median(.epred),
    low     = quantile(.epred, 0.05),
    high    = quantile(.epred, 0.95)
  ) |>
  mutate(across(media:high, \(x) 100 * round(x, 3)))
```

```{r}
#| fig-width: 10
estimaciones |>
  ggplot(aes(x = .epred, fill = partido)) +
  geom_density(alpha = 0.5) +
  scale_x_continuous(labels = scales::percent, limits = c(0, 0.6)) +
  scale_fill_manual(values = colores) +
  labs(
    title = "Agregando encuestas andaluzas 2026. Estimación día de las elecciones",
    x     = "Porcentaje estimado",
    y     = "Densidad"
  )
```

## ¿Mayoría absoluta del PP?

El Parlamento andaluz tiene **109 escaños**; la mayoría absoluta son **55**. No traduzco aquí porcentajes a escaños
(necesitaría hacerlo provincia a provincia con D'Hondt), pero sí puedo ver la distribución del voto estimado al PP
y compararlo con lo que necesitaría grosso modo.

```{r}
estimaciones |>
  filter(partido == "pp") |>
  summarise(
    prob_pp_sobre_40pct = mean(.epred > 0.40),
    prob_pp_sobre_43pct = mean(.epred > 0.43)
  )
```

## Coda

Datos de 23 encuestas (fuente: Wikipedia EN, tabla de sondeos). La metodología es idéntica a los posts anteriores:
modelo multinomial bayesiano con efectos aleatorios por empresa y tendencia temporal. Actualización post-electoral
pendiente una vez se conozcan los resultados del 17-M.
