---
title: "Meta-análisis. Agregando encuestas III. Elecciones andaluzas 2026"
date: '2026-05-10'
categories:
  - "2026"
  - muestreo
  - encuestas electorales
  - análisis bayesiano
description: 'Agregación bayesiana de encuestas para las elecciones al Parlamento de Andalucía del 17 de mayo de 2026, usando un modelo multinomial con brms.'
execute:
  message: false
  warning: false
  echo: true
format:
  html:
    fig-height: 5
    fig-dpi: 300
    fig-width: 8
    fig-align: center
    code-fold: show
    code-summary: "Show the code"
knitr:
  opts_chunk:
    out.width: 80%
    fig.showtext: TRUE
    collapse: true
    comment: "#>"
---


## Nota previa del "autor" humano

Este post se ha generado solito usando Claude code. Simplemente le dije que mirara como lo hice en las elecciones de 2023 (generales) y 2024(europeas) , que leyera mis posts, y que buscara datos en la web de las encuestas. Me ha creado el csv (que ni he revisado) y que hiciera la estimación siguiendo mi metodología. 

El próximo sábado 16 de mayo de 2026 lo revisaré por si hay alguna cagada. O revisadlo vosotros y me decís que está mal. 

Tiempo total que me ha llevado hacer el post, menos de 1 hora.

## Introducción

Ya lo hice para las [elecciones generales de julio de 2023](https://muestrear-no-es-pecado.es/2023/metanalisis)
y para las [europeas de junio de 2024](https://muestrear-no-es-pecado.es/2024/06/meta-analisis-europeas).
Toca repetir el ejercicio para las elecciones al Parlamento de Andalucía del **17 de mayo de 2026**.

La metodología es la misma: modelo multinomial bayesiano con `brms` donde cada encuesta aporta un vector de votos
estimados, la empresa encuestadora entra como efecto aleatorio y la variable temporal (`time`, días hasta las
elecciones) recoge la tendencia.

Los datos los he sacado de la tabla de encuestas de
[Wikipedia (en)](https://en.wikipedia.org/wiki/2026_Andalusian_regional_election).
Solo he incluido encuestas con tamaño muestral publicado. La columna `resto` es el complemento a 100 de los
cinco partidos principales: PP, PSOE-A, Vox, Por Andalucía y Adelante Andalucía.

::: callout-warning
Esto es **solo por diversión**. No soy experto en predicción electoral. Para algo serio habría que incluir más
encuestas, datos provinciales y traducir los porcentajes a escaños con la ley D'Hondt por circunscripción.
:::

## Datos

```{r}
library(tidyverse)
library(DT)

df <- read_csv(here::here("2026/05/encuestas_andalucia_2026.csv")) |>
  select(empresa, fecha, n, everything())

datatable(df)
```

Calculamos `time` (días hasta las elecciones) y `votos` (estimación * n / 100) para cada partido.

```{r}
fecha_elecciones <- lubridate::ymd("2026-05-17")

df_long <- df |>
  pivot_longer(c(pp, psoe, vox, por_andalucia, adelante, resto),
               names_to = "partido",
               values_to = "estim") |>
  mutate(
    votos = round(n * estim / 100),
    time  = as.numeric(fecha - fecha_elecciones)
  )

datatable(df_long)
```

Pintamos la evolución temporal de la estimación por partido:

```{r}
colores <- c(
  "pp"            = "#005999",
  "psoe"          = "#FF0126",
  "vox"           = "#51962A",
  "por_andalucia" = "#E51C55",
  "adelante"      = "#8C66F1",
  "resto"         = "grey"
)

df_long |>
  ggplot(aes(x = time, y = estim, color = partido)) +
  geom_point() +
  scale_color_manual(values = colores) +
  geom_smooth(se = FALSE) +
  labs(
    title = "Encuestas elecciones andaluzas 2026",
    x = "Días hasta las elecciones (0 = 17 mayo)",
    y = "Estimación (%)"
  )
```

### Formato ancho para brms

```{r}
df_wider <- df_long |>
  select(-estim) |>
  pivot_wider(
    id_cols  = c(empresa, n, time),
    names_from  = partido,
    values_from = votos
  ) |>
  mutate(
    n = pp + psoe + vox + por_andalucia + adelante + resto
  )

df_wider$cell_counts <- with(
  df_wider,
  cbind(pp, psoe, vox, por_andalucia, adelante, resto)
)

datatable(df_wider |> select(empresa, time, n, cell_counts))
```

## Modelo meta-análisis

```{r}
library(cmdstanr)
library(brms)
library(tidybayes)

options(brms.backend = "cmdstanr")
```

```{r}
formula <- brmsformula(
  cell_counts | trials(n) ~ time + (time | empresa)
)

(priors <- get_prior(formula, df_wider, family = multinomial()))
```

```{r}
model_andalucia <- brm(
  formula,
  df_wider,
  multinomial(),
  prior   = priors,
  iter    = 4000,
  warmup  = 1000,
  cores   = 4,
  chains  = 4,
  seed    = 47,
  file    = here::here("2026/05/mod_meta_andalucia"),
  backend = "cmdstanr",
  control = list(adapt_delta = 0.95),
  refresh = 0
)

summary(model_andalucia)
```

## Estimación para el día de las elecciones

Tratamos las elecciones como una "nueva encuesta" con `time = 0` y empresa desconocida:

```{r}
newdata <- tibble(
  empresa = "votaciones_17mayo",
  time    = 0,
  n       = 1
)

estimaciones <- newdata |>
  add_epred_draws(model_andalucia, allow_new_levels = TRUE) |>
  mutate(partido = as_factor(.category)) |>
  select(-.category)

dim(estimaciones)
```

Resumen con intervalo de credibilidad al 90%:

```{r}
estimaciones |>
  group_by(partido) |>
  summarise(
    media   = mean(.epred),
    mediana = median(.epred),
    low     = quantile(.epred, 0.05),
    high    = quantile(.epred, 0.95)
  ) |>
  mutate(across(media:high, \(x) 100 * round(x, 3)))
```

```{r}
#| fig-width: 10
estimaciones |>
  ggplot(aes(x = .epred, fill = partido)) +
  geom_density(alpha = 0.5) +
  scale_x_continuous(labels = scales::percent, limits = c(0, 0.6)) +
  scale_fill_manual(values = colores) +
  labs(
    title = "Agregando encuestas andaluzas 2026. Estimación día de las elecciones",
    x     = "Porcentaje estimado",
    y     = "Densidad"
  )
```

## ¿Mayoría absoluta del PP?

El Parlamento andaluz tiene **109 escaños**; la mayoría absoluta son **55**. No traduzco aquí porcentajes a escaños
(necesitaría hacerlo provincia a provincia con D'Hondt), pero sí puedo ver la distribución del voto estimado al PP
y compararlo con lo que necesitaría grosso modo.

```{r}
estimaciones |>
  filter(partido == "pp") |>
  summarise(
    prob_pp_sobre_40pct = mean(.epred > 0.40),
    prob_pp_sobre_43pct = mean(.epred > 0.43)
  )
```

## Coda

Datos de 13 encuestas (fuente: Wikipedia EN, tabla de sondeos). La metodología es idéntica a los posts anteriores:
modelo multinomial bayesiano con efectos aleatorios por empresa y tendencia temporal. Actualización post-electoral
pendiente una vez se conozcan los resultados del 17-M.
