---
title: Malditas proporciones pequeñas III
date: '2019-07-03'
categories:
  - 2019
  - estadística
  - R
description: ''
execute: 
  message: false
  warning: false
  echo: true
format: 
  html: 
    fig-height: 5
    fig-dpi: 300
    fig-width: 8.88
    fig-align: center
knitr:
  opts_chunk:
    out.width: 80%
    fig.showtext: TRUE
    collapse: true
    comment: "#>"
---

Volviendo al ejemplo de lo de las proporciones pequeñas, se trataba básicamente de que se tenía una población con una prevalencia de cierto evento del 4 x 1000 más o menos y en post anteriores veíamos cómo calcular tamaños de muestra y tal para ver cómo detectar un incremento de un 15% en esa proporción.

Ahora vamos a suponer que tenemos una población de 1.5 millones, pero que hay 5 grupos diferenciados, con prevalencias del 6, 5, 4, 3 y 2 por mil respectivamente y todos del mismo tamaño. Simulemos dicha población


```{r}
set.seed(155)

gr1 <- rbinom(n = 3E5, size = 1, prob = 0.006)
gr2 <- rbinom(n = 3E5, size = 1, prob = 0.005)
gr3 <- rbinom(n = 3E5, size = 1, prob = 0.004)
gr4 <- rbinom(n = 3E5, size = 1, prob = 0.003)
gr5 <- rbinom(n = 3E5, size = 1, prob = 0.002)

pop <-  data.frame(grupo = rep(letters[1:5],each= 3E5),
                   evento = c(gr1,gr2,gr3,gr4,gr5))
```

Veamos 30 casos al azar.

```{r}
pop[sample(1:nrow(pop), 30),]
```

Comprobamos la prevalencia en la población total y por grupos

```{r}
mean(pop$evento)
```

```{r}
with(pop,tapply(evento, grupo, mean))
```

Supongamos ahora que encuentro un grupo por ahí del mismo tamaño (300k) con una prevalencia igual al mejor grupo que tengo, es decir, del 6 x 1000 y que la gente de marketing me cree y me deja que quite 300K con peor prevalencia y que los sustituya con mi grupo.  ¿Cuánto sería la mejora de la prevalencia en esa nueva población?

Simulemos

```{r}
pop_new <- pop
pop_new$evento[pop_new$grupo=="e"] <- rbinom(n = 3E5, size = 1, prob = 0.006)

mean(pop_new$evento)
mean(pop_new$evento)/mean(pop$evento)
```

La mejora sería del `r 100 * (mean(pop_new$evento)/mean(pop$evento) -1)`, % pero, ¿es porque he tenido suerte?. Si todos los meses encontrara un grupo así de majo, ¿en qué valores de mejora me estaría moviendo?

Simulemos 100 realizaciones de este ejercicio

```{r}
res <- replicate(100, {
  pop$evento[pop$grupo=="e"] <- rbinom(n = 3E5, size = 1, prob = 0.006)
  return(100 * (mean(pop$evento) / 0.004 - 1))
})
```


Y si dibujamos la función de densidad tenemos

```{r}
plot(density(res), main = "% de mejora", lwd = 2, col = "darkblue")
```


Vaya, pues parece que aún encontrando ese grupo tan molón y quitando el grupo malo mi mejora se va a quedar en torno al 19%.. Uhmm, ¿qué le digo a mi jefe cuándo me pida una mejora del 30%? 

