---
title: '¿Dos ejes de ordenadas? (Parte 1/n) '
author: jlcr
date: '2021-08-18'
slug: eje-y-secundario-1-n
categories:
  - gráficos
  - 2021
execute: 
  message: false
  warning: false
  echo: true
format: 
  html: 
    fig-height: 5
    fig-dpi: 300
    fig-width: 8.88
    fig-align: center
knitr:
  opts_chunk:
    out.width: 80%
    fig.showtext: TRUE
    collapse: true
    comment: "#>"

---

```{r setup, include=FALSE}
knitr::opts_chunk$set(echo = TRUE, warning = FALSE, message = FALSE)
```

Anoche me iba a ir a la cama tras escuchar un podcast, pero al final estuve entretenido debatiendo con Raúl Vaquerizo, Alberto González Almuiña y Jesús Lagos , sobre los gráficos con dos ejes de ordenadas. Aquí os dejo el [tweet](https://twitter.com/joscani/status/1427722746927190027) que puso Raúl. 

Pues yendo al [post](https://analisisydecision.es/grafico-con-eje-secundario-en-ggplot2/) que puso Raúl construía el siguiente gráfico. 



```{r}
library(tidyverse)
library(magrittr)
library(insuranceData)
library(ggplot2)


# url='http://www.businessandeconomics.mq.edu.au/our_departments/Applied_Finance_and_Actuarial_Studies/acst_docs/glms_for_insurance_data/data/claimslong.csv'
# df <- read.csv(url)

data("ClaimsLong")
df <- ClaimsLong

resumen <- df %>% group_by(period) %>%
  summarise(pct_exposicion = n(),
            frecuencia = sum(claim)/n())


g2 <- ggplot(resumen,aes(x = period)) + 
  geom_col(aes(y = pct_exposicion), fill="yellow",alpha=0.7) + 
  geom_line(aes(y=frecuencia * 500000 ), group = 1,color="red") + 
  geom_text(aes(y = frecuencia * 500000, label = paste(round(frecuencia*100),'%')),
            vjust = 1.4, color = "red", size = 2) +
  scale_y_continuous(sec.axis = sec_axis(~.* 500000, name = "Frecuencia [%]")) 

g2
```

Y bueno, no está mal, pero no me acaba de gustar, sobre todo porque al fin y al cabo todos sus períodos tienen el mismo valor

```{r}
resumen
```
Ahora que lo pienso, casi que con la tabla valdría. Pero que pasaría si tenemos diferentes valores


```{r}
set.seed(155)
resumen %<>% 
  mutate(pct_exposicion = pct_exposicion * 10*runif(3))
resumen

```

```{r}
ggplot(resumen,aes(x = period)) + 
  geom_col(aes(y = pct_exposicion), fill="yellow",alpha=0.7) + 
  geom_line(aes(y=frecuencia * 500000 , group=), group = 1,color="red") + 
  geom_text(aes(y = frecuencia * 500000, label = paste(round(frecuencia*100),'%')),
            vjust = 1.4, color = "red", size = 2) +
  scale_y_continuous(sec.axis = sec_axis(~.* 500000, name = "Frecuencia [%]")) 
```
Me gusta aún menos este gráfico, yo propongo el siguiente en su lugar. 


```{r}
resumen %>% 
  ggplot(aes(x = period, y = frecuencia)) +
  geom_point(aes(size=pct_exposicion)) + 
  geom_line() +
  scale_size_continuous(range=c(4, 10)) +
  scale_y_continuous(labels = scales::percent, limits = c(0,0.2))
```
Dónde representamos la variable frecuencia en el eje de ordenadas y con el tamaño de los puntos representamos la otra variable. 


