q--
title: "Lujuria e intervención"  
date: '2024-03-31'
categories: 
  - 2024
  - estadística
  - full luxury bayes
  - análisis bayesiano
  - R
description: ''
execute: 
  message: false
  warning: false
  echo: true
format: 
  html: 
    fig-height: 5
    fig-dpi: 300
    fig-width: 8
    fig-align: center
    code-fold: show
    code-summary: "Show the code"
knitr:
  opts_chunk:
    out.width: 80%
    fig.showtext: TRUE
    collapse: true
    comment: "#>"
---


::: callout-note
## Listening

<iframe style="border-radius:12px" src="https://open.spotify.com/embed/track/6BxCmy6vGbuOckxg6YfQOW?utm_source=generator" width="100%" height="352" frameBorder="0" allowfullscreen="" allow="autoplay; clipboard-write; encrypted-media; fullscreen; picture-in-picture" loading="lazy">
</iframe>

:::

## Introducción 

Cuenta Richard McElreath en sus vídeos de Statistical Rethinking que la inferencia causal no es más
que predecir la intervención. Una de las cosas que más me llamó la atención es lo que él llama
"full luxury bayes". El "full luxury" permite ajustar todo el DAG de un modelo causal, permitiéndonos cosas 
que los seguidores de Pearl dicen que no se puede hacer, cosas como condicionar por un collider o cosas así.

Una vez tenemos el DAG entero ajustado conjuntamente, podemos hacer cosas como simular la intervención. 
Esto no es más que - oye, ¿qué hubiera pasado si todo los individuos hubieran recibido el tratamiento?,
¿y si todos hubieran estado en control?-  y de esta forma  podemos estimar lo que queremos, que unos lo 
llaman el efecto causal, o ATE (average treatmen effect) y cosas así. 



## Ejemplo simulado

Supongamos que tenemos un DAG. Y que el DAG es correcto.  Esto que acabo de escribir, de que el 
DAG es correcto es la principal asunción de toda la inferencia causal.  No hay inferencia causal sin
una descripción explícita de tu modelo causal (__Ciencia antes que estadística__). Las técnicas de 
inferencia causal son sólo herramientas técnicas que nos ayudarán a estimar el efecto. Pero si nuestras
asunciones son incorrectas, no hay técnica que nos salve.


### DAG

```{r}

library(tidyverse)
library(dagitty)
library(ggdag)

egypt <- MetBrewer::met.brewer("Egypt")

theme_nice <- function() {
  theme_minimal(base_family = "Archivo Narrow") +
    theme(panel.grid.minor = element_blank(),
          plot.background = element_rect(fill = "white", color = NA),
          plot.title = element_text(face = "bold"),
          axis.title = element_text(face = "bold"),
          strip.text = element_text(face = "bold", size = rel(0.8), hjust = 0),
          strip.background = element_rect(fill = "grey80", color = NA),
          legend.title = element_text(face = "bold"))
}

theme_set(
  theme_nice()
)

```

```{r}

dag_coords <-
  tibble(name = c("S",  "M", "D"),
         x = c(0,  1,  2),
         y = c(0,  0.2,  0))

dag_simple <- dagify(
       M ~ S,
       D ~ M,
       coords = dag_coords
       )
dag_simple %>%
  ggplot(aes(x = x, y = y, xend = xend, yend = yend)) +
  geom_dag_text(color = "black", size = 10) +
  geom_dag_point(data = . %>%  filter(name %in% c("U")),
               shape = 1, stroke = 2, color = "black") +
  geom_dag_edges(edge_color = "black", edge_width = 2,
                 arrow_directed = grid::arrow(length = grid::unit(15, "pt"),
                                              type = "closed")) +
  theme_void()

```

### Simulamos los datos. 

Vamos a simular los datos, de forma que sabremos cuál es el verdadero efecto causal. 


```{r}

S <- rbinom(100,1, 0.3)

M <- 2 * S + rnorm(100, 0, 1)

D <-  5 + 5 * M + rnorm(100, 0, 1)

```

Sabemos que el efecto total de _S_ sobre _D_ es de 10. Por ser M una variable mediadora, y tal
como hemos generado los datos se multiplican los coeficientes. 

### Usando dagitty

`dagitty` nos permite saber por qué variabbles hemos de condicionar, según los criterios de Pearl, para obtener 
diferentes efectos. 


```{r}

dagitty::adjustmentSets(dag_simple, exposure = "S", outcome = "D")


```

Y vemos que no hay que "controlar" por ninguna variable para obtener el efecto de _S_ sobre _D_

```{r}
df <- data.frame(S = S , D = D, M = M)

mod_simple_correcto <- lm(D ~ S, data = df)
summary(mod_simple_correcto)

```

Y obtenemos el coeficiente correcto. 

## Full luxury bayes

En modelos sencillos usar `dagitty` nos permite encontrar el mínimo conjunto de variables  por las 
que controlar, para encontrar el efecto que buscamos. Pero pueden darse situaciones en las que sea 
necesario condicionar por una variable que en un "path" sea una variable de confusión, mientras que
en otro sea un "collider". En esos casos hay que recurrir al "front door criterio" y a veces ni aún
así basta. 

Pero tal y como empezaba el post. La inferencia causal no es más que predecir el efecto de la intervención. 
Y eso vamos a hacer. 

En análisis bayesiano podemos ajustar el DAG entero y aún así estimar los efectos incluso condicionando
por variable que los criterior de Pearl nos dicen que no se pueden. Esto lleva un coste computacional
no despreciable si el DAG es complejo, de ahí lo de "luxury".


Con las librerías `brms` y `cmdstanr` es relativamente sencillo ajustar este tipo de modelos

```{r}
# library(cmdstanr)  # No me funciona cmdstanr al renderizar en quarto
#set_cmdstan_path(path = "~/.cmdstan/cmdstan-2.34.1/")
library(brms)
library(ggdist) # pa pintar 
bf1 <- bf(M  ~  S)
bf2 <- bf(D  ~  M )
bf_full <- bf1 + bf2 + set_rescor(rescor = FALSE)

mod_full_luxury <- brm(
                       bf_full, 
                       chains = 4,
                       cores = 4, 
                       iter = 2000, 
                       data = df) 
                       #backend = "cmdstanr")


```

En el summary del modelo vemos que este modelo ha recuperado los coeficientes correctos. 

```{r}

summary(mod_full_luxury)

```

Una vez tenemos esto , podemos usar las posterior de dos forma. Una sería multiplicando las posteriors 
del coeficiente de M y el de S, y otra haciendo una "intervención"


### Multiplicando posteriors


```{r}

posteriors  <- as.data.frame(mod_full_luxury)

head(posteriors)

```

```{r}

efecto_global_S  <- posteriors$b_M_S * posteriors$b_D_M

quantile(efecto_global_S, c(0.025, 0.5, 0.975))

```

Pintando la posterior

```{r}

efecto_global_S  %>% 
  enframe()  %>%
  ggplot(aes(x = value)) +
  stat_halfeye(.width = c(0.67, 0.89, 0.97)) +
  labs(x = expression(beta[S1]), y = "Density")

```

### Simulando la intervención

Una vez tenemos el Dag estimado, podemos recorrerlo haciendo una intervención.
Esto no es más que ver como sería el efecto cuando S= 0 y cuando S=1

El "truco" es que hay que recorrer el DAG y obteniendo las posteriors tras hacer la intervención. 

Por ejemplo, la posterior del coeficiente de M no vale la que ha sacado el modelo, sino que hay que 
calcularla utilizando el primer modelo el de `M ~ S`, pero poniendo que S = 0, y usar esa posterior 
obtenida en el modelo `D ~ M`.  



```{r}

# S == 0

M_post0  <- with(posteriors,  b_M_Intercept + b_M_S * 0 )
D_post0  <- with(posteriors,  b_D_Intercept + b_D_M * M_post0 )

# S == 1

M_post1  <- with(posteriors,  b_M_Intercept + b_M_S * 1 )
D_post1  <- with(posteriors,  b_D_Intercept + b_D_M * M_post1 )


efecto_global_S_intervencion <- D_post1 - D_post0

efecto_global_S_intervencion  %>% 
  enframe()  %>%
  ggplot(aes(x = value)) +
  stat_halfeye(.width = c(0.67, 0.89, 0.97)) +
  labs(x = expression(beta[S1]), y = "Density")


```

El efecto correcto se recupera ajustando el DAG completo y luego simulando una intervención. Tal 
y como dice Richard McElreath, la inferencia causal es predecir el efecto de la intervención. 



## Conclusión

La inferencia bayesiana nos permite ajustar un DAG completo e incluso ajustar por "colliders" o por 
variables no observadas. Esto puede ser útil cuando tenemos DAGs en los que no se puede obtener correctamente
el efecto buscado , ya sea porque implica condicionar por variables que tengan el doble rol de 
"confounder" y de "colliders" en diferentes "paths" o por otros motivos. 
El "full luxury bayes" conlleva coste computacional elevado por lo que la estrategia debería ser la 
de usarlo sólo en caso necesario. Pero la verdad es que encuentro cierta belleza en ajustar todo el 
diagrama causal y luego simular la intervención.







